【裁判字號】    97,醫,3
【裁判日期】    990831
【裁判案由】    損害賠償
【裁判全文】
臺灣嘉義地方法院民事判決                 97年度醫字第3號
原      告  庚○○
            壬○○
            戊○○
            癸○○
            乙○○
            丁○○
共      同
訴訟代理人  曾錦源律師
複代理人    子○○
原      告  辛○○
訴訟代理人  丑○○
            曾錦源律師
上  一  人
複代理人    子○○
被      告  財團法人佛教慈濟綜合醫院大林分院
法定代理人  己○○
被      告  丙○○
共      同
訴訟代理人  陳文松律師
            林美治律師
            傅馨儀律師
            甲○○
上列當事人間損害賠償事件，於民國99年8 月17日言詞辯論終結
，本院判決如下：
    主      文
被告應連帶給付原告庚○○、辛○○、壬○○、戊○○、癸○○
、乙○○、丁○○各新臺幣壹佰零肆萬貳仟柒佰元、捌拾萬元、
捌拾萬元、捌拾萬元、捌拾萬元、捌拾萬元、捌拾萬元，及均自
民國九十七年四月二十四日起至清償日止，按週年利率百分之五
計算之利息。
原告其餘之訴均駁回。
訴訟費用由被告連帶負擔百分之七十七、原告庚○○負擔百分之
七，餘由原告辛○○、壬○○、戊○○、癸○○、乙○○、丁○○共同負擔。
本判決第一項於原告庚○○、辛○○、壬○○、戊○○、癸○○
、乙○○、丁○○各以新臺幣伍拾萬元、新臺幣貳拾伍萬元、新
臺幣貳拾伍萬元、新臺幣貳拾伍萬元、新臺幣貳拾伍萬元、新臺
幣貳拾伍萬元供擔保後，均得假執行；但被告如以新臺幣壹佰零
肆萬貳仟柒佰元、新臺幣捌拾萬元、新臺幣捌拾萬元、新臺幣捌
拾萬元、新臺幣捌拾萬元、新臺幣捌拾萬元、新臺幣捌拾萬元各
為原告庚○○、辛○○、壬○○、戊○○、癸○○、乙○○、丁○○預供擔保，得免為假執行。
原告其餘假執行之聲請均駁回。
    事實及理由
甲、原告起訴聲明被告應連帶給付原告辛○○、壬○○、戊○○
    、癸○○、乙○○、丁○○、庚○○各新臺幣（下同）100
    萬元、100 萬元、100 萬元、100 萬元、100 萬元、100 萬
    元、1,609,830 元，及均自起訴狀繕本送達翌日起至清償日
    止，按年息百分之五計算之利息；願供擔保，請准宣告假執
    行。並主張如下：
  一原告庚○○之妻即原告辛○○、壬○○、戊○○、癸○○、
    乙○○、丁○○等人之母林陳金珠（下稱被害人）於民國95
    年3 月間至被告財團法人佛教慈濟綜合醫院大林分院（下稱
    大林慈濟醫院）求診，經該醫院心臟外科醫師即被告丙○○
    醫師（以下簡稱林醫師）診斷為二尖瓣閉鎖不全，建議開刀
    修補瓣膜，因此排定95年3 月29日入院接受術前各項檢查，
    預定95年4 月1 日開刀。被害人經心導管檢查後被診斷為：
    開放性動脈導管（屬先天性心臟病）、中度二尖瓣閉鎖不全
    、主動脈瓣狹窄、鬱血性心臟衰竭、高血壓。被告林醫師並
    說明二尖瓣閉鎖不全僅中度，再用10年都沒問題，建議先行
    處理開放性動脈導管，因手術簡單只要把動脈導管綁起來，
    不必開心手術，手術時間只要1.5 小時至2 小時，住院4 至
    5 天即可出院，手術成功率高達99% ，沒有癒後問題，但因
    被害人猶豫而取消95年4 月1 日之開刀。被告林醫師乃以門
    診排定被害人於95年4 月9 日再入院，依95年4 月9 日入院
    護理評估表所記載，被害人入院時以步行入院、呼吸正常、
    意識清醒。原告辛○○遂簽署手術同意書，排定次日即95年
    4 月10日由被告林醫師施行「開放性動脈導管結紮」。手術
    進行中，被告林醫師於剝離動脈導管時，不慎持血管鉗誤傷
    動脈導管致其破裂（按動脈導管在未加任何外力之情況下，
    自行破裂的機會並不高，且被害人術前並未有動脈導管破裂
    之臨床症狀及影像檢查証據），造成大量出血及出血性休克
    ，且在造成大出血後無法迅速止血，而改採體外循環並將手
    術式改為將開放性動脈導管截斷，而做主動脈及肺動脈修補
    ，仍造成被害人出血性休克併發多重器管衰竭，缺氧性腦病
    變及瀰漫性血管內凝血異常，被害人歷經10小時手術（較原
    訂手術時間多出5 倍之久）方離開手術房，從此未再甦醒，
    至95年4 月21日死亡。
  二本件手術部位及術式：把動脈導管結紮（綁起來），此手術
    （PDA ligation）沒有動到心藏，安全性很高，風險只有1%
    ，甚至更低，屬於心臟外科中簡單的入門手術。於95年4 月
    9 日下午，被害人係自己步行入院準備接受手術，醫師告知
    手術時間約1.5 至2 小時。病患於95年4 月10日上午8 時30
    分進入手術房，家屬全程在手術房外等候。到上午11時，尚
    未出手術房，家屬開始向手術房櫃台洽詢，得到的回覆都是
    「不知道」。家屬幾乎每半小時就向手術房櫃台洽詢，得到
    的回覆都是「不知道」！而在手術房外苦苦等了10小時，醫
    院沒有任何人來跟家屬說明，家屬心急如焚。至19時15分，
    被害人被推出手術室，戴著人工呼吸器，從此未甦醒，延至
    4 月21日死亡。家屬於95年5 月13日要求醫院說明。被告林
    醫師陳述略以：在做剝離PDA 動作時，持血管鉗傷到PDA 靠
    近肺動脈的地方。（造成急性大量出血2500cc），此乃被告
    林醫師之手術行為直接過失傷及被害人，致其死亡，被告林
    醫師當然有過失責任。而醫師手寫之OP Note （手術記錄）
    記載：Attempt to dissectPDA with injury 。被告林醫師
    於95年8 月29日庭訊時陳稱：意思是「我們想辦法去剝離動
    脈導管時有發生傷害」。
  三於術前未告知、說明手術同意書加註事項之佐證及聲明：
  (一)被告在進行手術之前，僅告訴家屬要將被害人之PDA 結紮這
    一種方式，就像一條水管用繩子從中間綁起來，很簡單，他
    很有經驗，兩小時即可完成云云。被害人及家屬對醫師完全
    信賴，並依慣例於手術前在護士給予的手術同意書上簽名。
    至於家屬簽名之後，被告才自行加註「或截斷」等等文字，
    而在手術前完全未告知病患家屬，麻醉師亦未告知家屬，且
    依手術室護理紀錄單之記載，手術方式為ligation（結紮）
    ，亦即到手術進行中，麻醉師及護理人員都尚不知有「或截
    斷」的術式。可見被告林醫師在病患家屬簽署手術同意書後
    ，再於其中加註之所有事項，連其手術團隊都不知道，由此
    可推知其係於術後才加註。手術同意書係本案之病歷證據之
    一，在家屬簽署手術同意書後，被告林醫師再於該手術同意
    書上增加「或截斷」等文字，並未告知、亦未經家屬同意，
    且未遵守醫療法第68條第2 項「病歷或紀錄如有增刪，應於
    增刪處簽名或蓋章及註明年、月、日；刪改部分應以畫線去
    除不得塗燬」之規定。被告林醫師在未公開且符合法律正義
    的正當程序下修改本案之病歷證據，其手術方式為截斷亦未
    對被害人及家屬作風險性及併發症、禁忌症之評估，當然足
    以生損害於被害人及家屬。醫師在家屬不知情之下，變造手
    術同意書（未告知風險，未做應有準備，亦有違反告知義務
    與獲同意才能手術的醫療法規，並有侵權行為之嫌）（最高
    法院86台上字第56號判例參照），此乃被告林醫師誤判手術
    情勢，事後迴護其手術之正當性，顯示被告林醫師亦自認其
    實施手術欠缺周全準備，當然有過失之責。
  (二)依被告林醫師97年9 月2 日提出民事答辯狀(二)第1 項第1 點
    記載，實際採行之手術為「低體溫體外循環併PDA 人工血管
    修補術」。這更使原告驚訝，因為被告林醫師從未向家屬提
    及該手術方式及該手術之風險與可能發生的併發症，也未獲
    家屬同意，亦未簽署該手術之同意書！且被告林醫師於術前
    讓病患家屬簽署手術同意書之手術名稱為「動脈導管結紮」
    ，與被告林醫師實際採行的手術，在風險、可能併發症上，
    有很大的差別，若家屬術前獲告知，經衡量風險後，有拒絕
    該項手術之可能，亦有拒絕該項手術之權利。亦即有避免死
    於本次手術之機會，但被告林醫師卻沒有給被害人及家屬這
    個機會。
  (三)以下併就「手術同意書加註『或截斷』與死亡的因果關係」
    為說明：手術同意書的記載，醫師除了要有「告知」責任與
    獲「同意」後才能施行手術，方不構成侵權行為。此外尚關
    係到術前的準備。採用「截斷」的術前準備與「結紮」的術
    前準備，有很大差異，尤其是成年人的PDA 手術，更應考慮
    在體外循環機的支持下進行手術，以防萬一血管破裂大出血
    ，才能緊急有效救援，提升病患的安全性。醫師加註「或截
    斷」不外想表達其術前有此「告知」與獲「同意」，同時也
    表示其術前有做此手術的應有準備，但卻欲蓋彌彰，更彰顯
    其術前輕忽風險，準備不足。當手術中大出血時，延遲2 小
    時才接上體外循環，使被害人喪失搶救生命的時機。
  四手術過程無採取出血之完善防範措施及嚴重備血不足，說明
    如下：
  (一)動脈導管就解剖學位置是在主動脈近端，是血管壓力最大的
    地方，所以只要一破裂，一定就大量出血，猶如自來水廠旁
    的輸水幹管破裂時必然發生大淹水。被告林醫師陳述其親自
    手術之PDA （開放性動脈導管）早超過百例以上，其顯赫的
    學經歷不容置疑，所以應該而且有能力注意動脈導管手術相
    關意內、意外的情節。據悉外科手術所需人力係依照手術複
    雜程度，約需2 至4 名醫師、刷手護士、及助理技術員。被
    告林醫師術前聲稱手術簡單，手術時僅由其帶領刷手護士、
    流動護士上陣，備血量由原定手術日（95年4 月1 日）的4
    單位降為備血量2 單位，顯示被告林醫師信心十足，其心態
    為「預見其可能發生而確信其不會發生」。然而手術出狀況
    ，大血管破裂，出血量2500cc，且從11時17分開始輸血，手
    術當日輸血量（含各類血液製品）為48單位，手術完畢出手
    術房後，持續輸血，至死亡為止，總共輸血183 單位。從這
    些數字來看，備血量2 單位，可謂杯水車薪，備血嚴重不足
    ，其輕估手術的風險性至明。待手術中大出血後，於12時48
    分才接上體外循環機補救，為時已晚，且手術後竟然還要輸
    血達135 單位，令人不解，而被告林醫師竟從未告知家屬發
    生何事，應係有意隱瞞其醫療過失之真相。綜上所述，被告
    林醫師在此手術中造成被害人死亡的結果，實難謂無疏失之
    責。又在手術大出血期間輸血48單位，而術後至95年4 月21
    日止共輸血達135 單位，顯然被害人於術後仍持續體內出血
    。（被害人於入院時體重59.4公斤，死亡時72.5公斤。而且
    死亡時，嘴巴、鼻孔都在冒出血液。），此乃醫院於手術實
    施前備血量嚴重不足，手術中未能適度輸血，其欠缺周全準
    備之責任應由醫院與負責手術之被告林醫師共同負擔，故醫
    院甚至有直接賠償責任，非僅有僱用人責任而已。
  (二)復以，手術過程無採取出血之完善防範措施，有應注意卻未
    注意之情事。（請參照96年度偵字第5116號案法醫鑑定意見
    書第4 、5 頁）。被告林醫師的過度自信及未注意情事，使
    得被害人在意外事故後的黃金時段被耽誤了，被害人死於這
    種低風險手術，家屬之震驚與不捨可以想見。又碰上當初他
    們所信賴的醫師推諉卸責，變造病歷（訴訟證據）、說謊、
    圓謊，再碰上他們所信賴的醫院教導員工口徑一致的掩護及
    醫事審議委員會不能服眾的鑑定。（請參照原96年度偵字第
    5116號案法醫鑑定意見書第8 頁）
  (三)本件手術大出血後延遲2 小時23分才接上體外循環：97年2
    月29日法醫鑑定意見書第7 項第3 點：根據麻醉紀錄之血壓
    、中央靜脈壓遽降研判，動脈導管破裂時間約在當日上午10
    時25分。體外循環師蘇哲民於95年9 月26日庭訊陳稱：接上
    人工心肺機（即體外循環機）時間為當天中午12時48分等語
    。是醫師在動脈導管破裂大出血後延遲2 小時23分才接上體
    外循環。（依蘇哲民庭訊陳稱：體外循環機備妥在旁待命，
    隨時可接上體外循環）而長庚、新光、振興、亞東醫院等多
    位心臟科醫師均表示：緊急建立體外循環15分鐘內即可完成
    ，且文獻上亦有相同記載。醫師處理雖合乎程序，但已造成
    傷害，但依結果論，時間上已太遲。
  (四)此外，再就「備血量不足與死亡的因果關係」乙節，加強說
    明如下：手術備血係術前抽取病患血液送至血庫，先將手術
    預估用量準備好，完成比對及各項相容性測試，接近使用時
    間時，將血液回溫（加溫不得高於38℃），隨時可供取用。
    未備血的血液，是於需要使用，申請領用血液時，才做核對
    、相容性測試、回溫等等程序，需要花費較多時間。簡言之
    ：未備血或備血不足部分的血液，是放在冰冷的血庫中，對
    於急性大出血的病患而言，是「遠水救不了近火」，故本案
    件，備血與被害人死亡間有因果關係。
  五被害人生育、養育6 名子女成年，可見其心臟縱有先天性疾
    病，但身體方面仍堪稱勇健，又被害人接受本件手術時年僅
    57歲，若非被告林醫師有醫療上之過失，被害人焉有可能因
    為一次成功率高達99％之小手術而喪命？因此，被告林醫師
    之醫療過失行為，顯然與被害人之死亡間有相當因果關係，
    意即，被告林醫師依民法第184 條第1 項前段之規定，應就
    被害人死亡一事，負損害賠償之責。又，被告大林慈濟醫院
    為被告林醫師之僱用人，依民法第188 條第1 項本文之規定
    ，應與被告林醫師連帶負損害賠償責任。另查被告林醫師剝
    離手術是否有盡應注意之能事？被告林醫師於95年5 月13日
    曾明確表示：此案讓他再做一次，絕對會成功等語。可見被
    告林醫師知道有可迴避手術大出血的方法可採，但卻選擇用
    血管鉗直接剝離的冒險動作，因而撕裂動脈導管，造成大出
    血，並導致被害人死亡。此乃被告林醫師手術實施方式失當
    ，應有過失之責。醫師有責任選擇對病患比較安全的方法與
    作為，以維護病患的安全。依結果論，被告林醫師有應注意
    、可注意，卻未注意的行為，並導致被害人死亡的結果，難
    謂無疏失。依醫事審議委員會醫療鑑定書之意見第10項：「
    本手術為成人PDA 手術，死亡原因為出血性休克，併發多重
    器官衰竭死亡」。被告林醫師不僅術前輕忽手術風險，亦未
    做應有準備。以被告林醫師的學經歷而言，是可預見出血風
    險，但卻確定不會發生，未採應有準備，當風險發生時不及
    採取有效補救措施，並因此一手術，導致被害人死亡的結果
    ，難謂其無疏失。
  六行政院退除役官兵輔導委員會台北榮民總醫院（下稱北榮）
    的醫學鑑定意見，係由該院心臟外科醫師鑑定提出，符合被
    害人就醫之科別專長，且該院心臟外科團隊擁有14名心臟外
    科醫師，其中多位醫師為醫學教授及醫學博士，又該院林芳
    郁院長曾任衛生署長，亦是心臟外科權威，也是該院心臟外
    科總指揮，因此，本次鑑定意見具有極高的專業可信度。依
    北榮99年1 月13日鑑定意見，被告等顯有如下疏失：
  (一)被告林醫師忽略被害人術前檢查，PDA 有鈣化現象，可預見
    剝離PDA 會破裂，被告林醫師卻確信不會破裂，因而採用對
    被害人有高度風險的小傷口直接剝離PDA 的手術方式，有其
    疏失：依鑑定意見第2 項，成人PDA 常有鈣化現象，造成組
    織較脆易破，此點與心臟醫學教科書MAYO CLINIC PRACTICE
    OF CARDIOLOGY （下稱MAYO) 所提出的警告完全相同。本件
    被害人術前經影像檢查，發現PDA 主動脈端有鈣化，顯現
    PDA 組織已產生結構性的變化，且依鑑定意見第3 項，被害
    人肺動脈有擴張現象，更加強了這項證據，依據MAYO第1559
    頁的記載，在此情形下，直接剝離PDA ，會造成災難性出血
    ，應以正胸開法，先接上體外循環再進行手術，才能避免災
    難性出血及後續的不幸結果。而被告林醫師身為心臟外科專
    科醫師，卻不理會這種已知的醫學常識，堅持採用未先接上
    體外循環、側胸小傷口，直接剝離PDA 的手術方法，因而在
    手術中造成PDA 破裂急性大出血，並且後續搶救延遲，致被
    害人死亡，難謂無疏失之處。
  (二)被告林醫師未事先接上體外循環再進行PDA 結紮或截斷，或
    使用血管腔內治療阻斷PDA ，對於PDA 破裂大出血致出血性
    休克，有可迴避方法，卻不採迴避作為，有其疏失：依鑑定
    意見第7 項、第10項意見，可知被害人PDA 破裂及後續的出
    血性休克是可以迴避，可以事先接上體外循環再進行PDA 結
    紮或截斷，或使用血管腔內治療阻斷PDA 以降低出血性休克
    的機率。在MAYO第1559頁內成人的手術技術一節，亦有記載
  (三)被告林醫師於被害人術中PDA 破裂出血後，未及時為被害人
    輸血，又延遲太久才為被害人接上體外循環機，亦有疏失：
    依鑑定意見第12項，被害人出血時間在10點至10點30分之間
    ，而開始輸血卻在11點30分（麻醉紀錄、輸血紀錄單參照）
    。而依手術紀錄，PDA 破裂時，血液立即大量噴射湧出，所
    有外科醫師都知道，心臟附近大血管（如主動脈、肺動脈、
    及連接該二大血管的PDA ）破裂，惟有立即控制失血，同時
    立即大量輸血，並且迅速接上體外循環才能搶救被害人，而
    被告林醫師卻在PDA 急性大出血一個小時後（11時30分）才
    開始輸血，11時45分才施以主動脈鉗控制無法控制之失血，
    致被害人出血性休克，時間有所延遲。又依鑑定意見第13項
    ，建立體外循環在12時45分（依體外循環紀錄，如附件五）
    ，接上體外循環時間延遲太久，應可再縮短，以減少術後併
    發症。況且被告林醫師在97年9 月2 日答辨狀(二)亦記載，緊
    急建立體外循環約需30分鐘，但實際上被告林醫師及其手術
    團隊，依最保守估計，在PDA 破裂大出血後，最少經過2 小
    時又15分鐘才建立體外循環（被告應該不會據實說明延遲原
    因以免連累更多人），而同時被害人也因被被告林醫師施以
    主動脈鉗夾過久，更加重了出血性休克併發多重器官衰竭之
    可能性（見北榮鑑定意見第11項）。又依鑑定意見第5 項，
    PDA 破裂應為手術造成。鑑定意見第11項亦指出，手術造成
    PDA 破裂與造成被害人出血性休克及多重器官衰竭死亡，有
    因果關係。
  七被告林醫師於術前未預知手術剝離PDA 可能造成破裂，有疏
    失：被告林醫師自己在96年5 月31日答辯狀中提示MAYO第
    1559頁，並表示，成人PDA 有鈣化現象，在手術剝離時破裂
    ，乃常見之事。據此，被告可以預知本次手術剝離PDA 可能
    破裂，而在MAYO同頁「成人的手術技術」乙節的第二段接著
    指出，由於成人的PDA 可能有鈣化現象，關閉成人PDA 與關
    閉嬰兒PDA 手術有很大不同，原本使用關閉嬰兒PDA 的手術
    技術必須修改，應採用胸骨中央切開術，先接上體外循環，
    再關閉PDA ，才能避免災難性出血的危險。被告林醫師卻斷
    章取義，以成人PDA 有鈣化現象。在手術剝離時破裂，乃常
    見之事，企圖規避責任，而無視於MAYO一書同頁後段記載，
    應先採用接上體外循環再來關閉PDA ，以迴避PDA 破裂造成
    災難性出血的危險，並因而在術中造成PDA 破裂，終致被害
    人死亡，被告林醫師豈能無責？且本件被害人罹患之開放性
    動脈導管無嚴重鈣化或沾黏之情形，醫事審議委員會鑑定書
    第4 頁(五)指出「動脈導管與其周圍組織有嚴重沾黏的情況需
    手術當時才能得知，術前無法檢測出來」等情，難以服眾。
    且被告林醫師在手術前對家屬的解說及病歷紀錄均未提及鈣
    化或沾黏的問題，卻在手術後記錄寫「PDA 開口旁支主動脈
    壁嚴重鈣化」，被告林醫師不僅言過其實自曝術前診斷不足
    的缺失，而且影射指控同儕學藝不精（請參照96年度偵字第
    5116號案法醫鑑定意見書第4 頁）。由被害人心臟電腦斷層
    立體造影（影像證據）：破裂點並無鈣化、無似動脈瘤擴張
    壁薄等易破裂之情形。本例動脈導管直徑1.5 公分，長度
    0.7 公分，屬直徑大而長度短的管狀動脈導管。依北榮鑑定
    意見第2 項指出：PDA 乃連接肺動脈至主動脈之血管，成人
    常有鈣化現象，造成組織較脆易破，本案例應是主動脈PDA
    處之鈣化造成破裂失血。（可由3D影像、2D之電腦斷層影像
    得知）。被告林醫師自己也提證其奉為「心臟外科聖經」之
    MAYO第1559頁之記載，強調成人PDA 有鈣化現象，在手術中
    破裂大出血，乃常見之事，足見其可預見本案剝離PDA 有破
    裂可能性。
  八被告在答辯狀內針對成人PDA 手術，引用西元1972年（即38
    年前）的醫學資訊，來對抗現今的醫學知識，實是謬誤。因
    為醫學知識與醫療技術日新月異，醫療行為要符合當時的醫
    療水準，這是眾所皆知的常識。況且MAYO第1559頁特立章節
    說明：成人PDA 常有鈣化現象，傳統的關閉PDA 手術技術需
    要修改，應在體外循環支持下進行，才能迴避PDA 災難性出
    血，北榮鑑定意見第7 項亦持相同意見。而被告林醫師卻斷
    章取義引證該書：剝離有鈣化的成人PDA ，有災難性出血的
    高度危險，而將該書所教導的迴避方法，視而不見，直接去
    剝離PDA ，因而發生如該書所記載的PDA 災難性出血及被害
    人死亡，被告林醫師豈能無責？又體外循環技術，自1955年
    Dr. Kirklin 即使用在心臟手術中，迄今已有55年之久，至
    94年，單是美國的梅優醫學中心（Mayo Medical Center ）
    就已做過63,000例，技術早已經相當成熟，也相當安全。被
    告辯稱以病人主動脈有鈣化情形，若採用體外循環會有中風
    之危險云云，只是在掩飾其未依照教科書教導的迴避方法，
    企圖為其造成PDA 破裂致大出血脫責的說詞而已。況且北榮
    鑑定意見第7 項指出，本案主動脈PDA 處有鈣化現象，就是
    要採用體外循環支持下再進行手術，才是迴避PDA 破裂大出
    血的安全方法。
  九關於PDA 破裂時間，被告隱匿未記載，醫事審議委員會會因
    被告檢送模糊不清的病歷影本，以致無法鑑定。此次鈞長諭
    令被告檢送病歷原本，北榮已然鑑定出來PDA 破裂是在10時
    至10時30分之間。該醫院係公正之第三人，又有醫學專精的
    團隊，鈞長又是以「嘉義地方法院」之名義委請鑑定，相信
    該院係經過謹慎審酌各項病歷資料之後，才予確認，鑑定結
    果當可採信。PDA 乃是連接心臟主動脈與肺部主動脈的大血
    管，因為血壓的關係，只要破裂，不論破裂原因為何，血液
    立即大量噴射湧出，此點手術紀錄中已有記載，且鑑定單位
    也畫線標記，豈有如被告辯稱PDA 破裂還慢慢滲血之情事。
    又被告辯稱PDA 破裂，在11時45分上主動脈鉗夾後，於11時
    55分才大量出血，這又是邏輯的謬誤。就像水管破裂後，將
    最靠近水塔的總開關關閉，以阻止水流出，但卻在關閉總開
    關之後，水才大量流失的錯誤邏輯。依心臟外科醫師一般的
    醫療知識水準而言，PDA 破裂大出血，有沒有辦法立即有效
    止血，馬上就可以判斷出來。但本案PDA 於10點至10點30分
    破裂，被告卻延至11時30分才開始輸血，11時45分再以主動
    脈鉗控制無法控制之出血，又延至12時45分才建立體外循環
    ，時間上延宕太久。（詳如北榮鑑定意見第13項）施以主動
    脈鉗，加重出血性休克併發多重器官衰竭之可能，此乃是北
    榮的專業鑑定（見鑑定意見第11項），並非家屬憶測，以該
    院心臟外科團隊多位博士、教授級醫師的專業知識，豈有不
    知使用主動脈鉗的相關知識及在本案造成出血性休克併發多
    重器官衰竭之因果關係！
  十醫事審議委員會鑑定的謬誤如下：該委員會鑑定時，並未檢
    送本案CT、X 光、超音波等影像檢查照片。該委員會把學理
    上極罕見、最嚴重的症狀推定發生於本案例。如「動脈導管
    壁鈣化及局部擴張亦即會有類似動脈瘤的臨床表現」，顯失
    公允！另依心臟醫學權威朱○○教授回覆的e-mail：要知道
    動脈導管鈣化、血管壁厚薄及動脈瘤，可用電腦斷層掃描。
    法醫鑑定意見書第6 項第6 點記載：身體內部組織之鈣化或
    沾粘可用超音波及CT檢查偵知。且鈣化沾粘越嚴重，越容易
    偵知。被害人罹患之開放性動脈導管並無嚴重鈣化或沾粘。
    醫事審議委員會鑑定認為：動脈導管是否嚴重沾粘於術前無
    法檢查得知，顯然難以服眾。又96年4 月12日醫事審議委員
    會鑑定書第5 項記載：根據手術紀錄記載，病人PDA 確有沾
    粘嚴重之情況等語。被害人家屬請檢察官查明上述紀錄於病
    歷何處，被告林醫師在96年5 月18日庭訊陳稱：我並沒有記
    載在病歷上，據此，醫事審議委員會鑑定所引用證據，顯然
    是無中生有。該委員會引用不存在之證據，又證人醫師避而
    不提影像檢查之證據，逕以學理上罕見、最嚴重的症狀都推
    定於本案例，醫醫相護的心態清楚可見！依被告大林慈濟醫
    院之網站資訊，電腦斷層檢查可以進行動脈血管的鈣化分析
    。95年4 月1 日被害人電腦斷層攝影(CT)橫切面影像照片（
    依法醫及某醫院放射科主任判讀）：鈣化點在主動脈壁不是
    在動脈導管。動脈導管邊界清晰（Clear-cut ），顯示無沾
    粘亦無鈣化。醫事審議委員會鑑定時未檢視CT照片，即以檢
    查報告未提及鈣化，又以學理罕見、嚴重的可能病症來推定
    本例，有失公允。
  十一對醫事審議委員會鑑定結果之意見如下：
  (一)依醫事審議委員會鑑定書第12頁C 項所載，有多項問題，建
    請由法醫師鑑定。基此，該委員會在鑑定事項尚未完整之前
    ，就認定被告林醫師及其醫療團隊之所有行為皆無疏失，似
    有不當。
  (二)醫事審議委員會之鑑定書把「醫療常規」無限上綱，搬到最
    高層級，而不考慮本手術的各項醫療行為是否合乎「醫療法
    規」及「醫學教科書」、「臨床醫學」、「醫療文獻」之記
    載與規範，有本末倒置之嫌。
  (三)醫事審議委員會忽視醫師變造手術同意書之事實，即推論被
    告林醫師「應該」有詳細告知，家屬「應該」全都知道手術
    的所有風險。即要被害人及家屬，對醫師擅自加註並施行之
    手術及對該手術結果（死亡）概括承受，忽略程序之正義及
    被害人願否接受手術的權利，違反醫療法及衛生署「醫療機
    構施行手術及麻醉告知暨取得病人同意指導原則」，豈能說
    是「符合醫療常規」？
  (四)依醫學文獻及教科書記載，成人的PDA 有肺高壓（本案術前
    心導管檢查已確認有肺高壓）時，要特別注意，用鉗子剝離
    可能造成災難性出血。應在體外循環支持下進行手術較為安
    全。據此，是有結果迴避之可能，只是被告林醫師並未採用
    ，仍不遵循教科書記載應注意事項，冒險使用鉗子剝離PDA
    ，因而造成出血事故。對於醫學教科書記載PDA 手術之應注
    意事項，可迴避結果的方式，均視而不見，被告林醫師豈能
    無責？醫事審議委員會豈可自行認定結果無迴避之可能？
  (五)被告林醫師在95年5 月13日與原告對談中明確表示：如果這
    個手術或是類似的手術再讓他做一遍，絕對會成功。可見對
    於手術的結果有迴避之可能，且被告林醫師亦自認可以迴避
    ，醫事審議委員會豈可自行認定結果無迴避之可能？
  (六)手術中大出血為被害人死亡的主要關鍵原因，究竟出血係被
    害人「自體因素」或是「外力因素」（例如：刮傷、戳傷、
    撕裂傷…等等），醫事審議委員會並未加深究，而以「手術
    併發症」一語帶過，即要被害人及家屬概括承受被害人死亡
    的結果，豈能令人信服?
  (七)緊急建立體外循環時間，依國外文獻約需30分鐘，於中國大
    陸之文獻指出約需12分鐘，被告林醫師於97年9 月2 日答辯
    約需30分鐘云云。又醫事審議委員會就「PDA 破裂大出血時
    間」並未進行鑑定，亦未合理研判。依手術助手蕭國賓（未
    具醫師資格）證稱：出血後，林醫師才通知備血，從第一次
    配血時間到接上體外循環時間耗費1 小時30分鐘以上等語，
    超過被告林醫師自己答辯的30分鐘達三倍之久，醫事審議委
    員會鑑定意見卻說「無證據可證明延誤」，實難令人信服。
  (八)執行深低溫停循環時，加以腦部灌注保護腦部的技術已經相
    當成熟（有25年以上的歷史），而醫事審議委員會表示未加
    以腦部灌注保護腦部是「體位」的問題。實在難以服眾。又
    執行深低溫停循環的時機，是在開始執行體外循環之後。邵
    曉玲車禍時實施體外循環達24小時之久，台大醫院有實施體
    外循環長達16天的案例。執行體外循環已將破裂血管繞道，
    豈還有失血、止血的問題？並且在實施腦部灌注後，再進行
    停循環，才是最符合病患安全需求。醫事審議委員會用不合
    理的邏輯並把兩者時間重疊錯置之說詞，難以令人信服。且
    死亡原因之一即是缺氧性腦病變，與此有直接因果關係。豈
    能用一句「符合醫療常規」即可推卸所有責任。
  (九)出血時，被告林醫師有請「多位醫師」幫忙，請問醫事審議
    委員會依何證據做此鑑定？「多位醫師」又是那幾位？紀錄
    於何處？醫事審議委員會前次引用不存在之證據（手術紀錄
    沾粘嚴重），現又誇大事實，醫事審議委員會如此的鑑定，
    如何讓人信服！
  (十)關於出血點的位置、鈣化點的位置、是否因動脈瘤而自行破
    裂？從手術紀錄及CT檢查影像即可清楚看出，醫事審議委員
    會卻避而不答，似有故意迴避之嫌。
  (十一)醫事審議委員會在鑑定書中第13頁K 項後段指出：CVP 值僅
    稍高，並非高1,000 倍。關於CVP 值，被告已於97年9 月2
    日答辯狀中承認係筆誤，而醫事審議委員會之鑑定書卻稱：
    原告資料誤差極大！唯一合理的解釋就是：醫事審議委員會
    看到的資料與原有的資料不一致，亦即病歷證據已遭篡改！
    （請不要忽略所有病歷及相關資料均保存在被告醫院，容易
    篡改、抽換之事實）
  (十二)醫療行為，不僅注重有做何準備或處置，更要注重執行的程
    序及時間，尤其是「時間」，在本次醫事審議委員會的鑑定
    中，自始至終都被忽略。幾乎大部分問項，醫事審議委員會
    僅以一句符合「醫療常規」就能讓醫師無責，那對於喪失生
    命的被害人及其家屬情何以堪。
  (十三)醫事審議委員會之鑑定，大部分未針對本案例問題提供詳細
    專業見解，僅用「術前所有準均有盡應注意之義務」概括。
    又有時間順序錯置（腦灌注與停循環）、忽略事證而自行推
    論（篡改手術同意書、血管鈣化沾粘），關鍵問題未回答（
    出血時間、出血點與鈣化點、血管是否自體因素破裂等），
    引用不實證據（手術紀錄有血管嚴重沾粘、多位醫師幫忙）
    出現最多次的則是替被告林醫師辯解的詞句，加上病歷證據
    遭到篡改，如此的鑑定，如何能令人信服？本次醫事審議委
    員會之鑑定意見存有諸多瑕疵，其結果顯然有失公允。
  (十四)原告所提各項，關於被告林醫師在本次手術中，應注意未注
    意，可迴避結果，卻不採取可迴避結果的方式，因而造成傷
    害到PDA 而急性大出血，又延遲接上體外循環，延遲時間達
    被告林醫師自承能力所及的時間達3 倍以上等等，均有醫療
    教科書、醫療文獻、醫療法規、病歷證據、庭訊紀錄等可以
    支持，而且與被害人死亡有因果關係。如此怎能說被告林醫
    師毫無疏失責任？
  十二又目前醫療糾紛，如單靠醫事審議委員會之鑑定，通常仍舊
    難以突破鑑定的困境是：醫療知識的不確定、鑑定結果可能
    有誤、法官可以自由心證、跨行知識的困難、鑑定作業的疑
    慮，故本件如果有第二鑑定人，對事實真相之釐清應有絕對
    之幫助。被告批評北榮之鑑定非根據臨床實際所見，故而不
    足為憑。但相同的，醫事審議委員會之鑑定亦非根據臨床實
    際所見，被告卻稱其為可信，其間豈無矛盾？若非根據臨床
    實際所見之鑑定均不足為憑，則「鑑定」制度廢矣，醫療糾
    紛案件由法院函送醫學鑑定，其主要目的乃是藉由專業的公
    正第三者之意見，發現事實真相，以釐清被告有無疏失責任
    ，在部分真相未釐清之前，即驟下結論，其結論並不可採。
    以簡單的數學為例，Y ＝0 ＋X ，當X 未得知之前，就不能
    下結論說Y ＝0 。相同的道理，本案在部分事實未釐清之前
    ，就不能下結論說被告毫無醫療疏失責任。本案經第一次、
    第二次送請醫事審議委員會鑑定，部分案情已獲釐清，如死
    亡原因為出血性休克併發多重器官衰竭；於深低溫停循環時
    ，未實施腦灌注保護腦部，係因為體位的關係，又成人PDA
    常有鈣化情形；又PDA 鈣化，在手術剝離過程中易破裂等等
    。然而醫事審議委員會未鑑定以及無法鑑定之疑點，鈞長再
    以「嘉義地方法院」之名義送請北榮做第三次鑑定，以釐清
    這些疑點，這並非全盤否定醫事審議委員會第一次及第二次
    的鑑定，而是要釐清未明的真相。況且北榮是政府機關開設
    （隸屬於行政院退除役官兵輔導委員會），被公認為心臟醫
    學團隊最優秀的醫院之一。此次送請北榮鑑定，係屬政府機
    關的公務行為，並非私人的商業行為，不能與被告個人的認
    知混為一談。被告的認知僅是將其個人的心態，影射為全體
    醫界的草率鑑定行為而已，並不能因而減損北榮心臟外科團
    隊的專業能力與鑑定結果。況且北榮心臟外科所做的鑑定書
    ，除了回覆給嘉義地方法院之外，還副本給該院外科部，可
    見該院鑑定本案之慎重態度。
  十三對北榮鑑定結果之意見如下：
  (一)北榮鑑定意見第2 項指出：「此案例應是主動脈PDA 處之鈣
    化造成破裂失血」，乃強調PDA 破裂的關鍵因素，在於主動
    脈PDA 處鈣化，而非斷言主動脈破裂。主動脈PDA 處鈣化，
    顯現PDA 組織已變得較脆易破，在此區域使用鉗夾，會造成
    災難性出血之危險，此點MAYO一書第1559頁已有明確指出。
    又PDA 撕裂處，在手術紀錄已有載明，為兩造不爭之事實，
    因此，無再鑑定之必要。
  (二)關於有鈣化的成人PDA 手術，需要在體外循環支持下進行關
    閉手術，在MAYO一書第1559頁已有明確指出，此乃迴避PDA
    破裂大出血的方式；另外，日本心臟血管醫學博士
    （係心臟血管醫學教授，曾於95年10月應邀來台，在台
    灣胸腔及心臟血管外科學會之學術研討會演講）於2008年在
    「心臟血管外科情報網」發表文章教導民眾認識先天性心臟
    病，在有關PDA 的文章表示，當患者的年齡超過30歲時，動
    脈導管（PDA ）會發生鈣化；超過50歲時，組織都會更加虛
    弱，因此從安全上考慮，建議使用體外循環，確實地封閉動
    脈導管的洞口，北榮鑑定亦持相同意見。
  (三)被告引據之文獻（Ann Surg Feb 1972 Vol 175 No2,P290-
    293 ），經詳細閱讀後，發現被告斷章取義。該文獻以加拿
    大多倫多綜合醫院53名成人PDA 手術為例，探討關閉成人
    PDA 的手術方法，案例的平均年齡24歲，只有三例PDA 有特
    殊情形，一例為PDA 呈動脈瘤樣擴張，兩例為PDA 有鈣化情
    形，手術結果有一例病患死亡，原因是在手術中撕裂動脈致
    大出血。作者的結論重點為：每一個成人PDA 手術案例，體
    外循環機都要在手術房間內備妥待命。而PDA 呈動脈瘤樣擴
    張，或PDA 有鈣化情形，則必需在某種循環的支持之下（文
    獻列舉：體外循環或是先將血管繞道），再進行關閉PDA 較
    為安全。該文並引用Morrow等人及Laustela等人的著作來支
    持其論點（即成人PDA 呈動脈瘤樣擴張或有鈣化情形，需在
    某種循環的支持之下，再進行關閉PDA ）。此論點從1966年
    Morrow博士等人發表之後，至1972年被告引據的文獻（Ann
    Surg Feb 1972 Vol175 No2, P290- 293 ），至1996年MAYO
    、2008年Masashi KOMEDA發表的文章，以至2010年北榮的醫
    學鑑定意見，40多年來，各國多位專家學者，均是持相同的
    見解。故本案迴避有鈣化之成人PDA 破裂的手術方式，即是
    需要先接上體外循環後，再進行關閉PDA 。此點，已無再鑑
    定之必要。
  (四)依手術室護理紀錄單所載，麻醉開始時間是9 點，手術開始
    （即下刀時間）是9 點15分。但被告卻稱：「10點至10點15
    分，血壓遽升可能是因為下刀所造成」，在時間上誤差約一
    小時，顯然被告所言並非事實。
  (五)北榮鑑定指出PDA 破裂時間在10點至10點30分之間，已經是
    相當明確的鑑定意見，依「當代急症護理學」第244 至246
    頁所載，人體在休克早期或代償期，會分泌腎素（血管加壓
    素），使縮收血管，以升高血壓，到休克第二期血壓才會下
    降。「台灣婦產科醫學會會訊」（116 期，2006年6 月發行
    ）＜通訊繼續教育- 嚴重出血和輸血的探討＞一文，亦有相
    似紀載。至於中心靜脈壓（CVP ），為血液由心臟壓送出去
    ，流經全身，再由靜脈返回心臟（右心房）的壓力，（詳如
    「醫學保健百科全書- 疾病的預防與治療」第16頁）在手術
    中CVP 遽降（指CVP 在短時間變化的動態概念，亦即應該和
    上一個測量值比較，而不是和標準值比較），表示從心臟壓
    送出去的血液沒有全部回來，顯然是血管破裂大失血，「當
    代急症護理學」低血量休克乙節（第246 頁）亦有記載。此
    為護理人員都知道的常識，北榮多位醫學博士及醫學教授豈
    有不知的道理，故才於鑑定意見中明確指出：血壓及CVP 遽
    降乃是出血的特徵。據此，PDA 破裂時間在10點至10點30分
    之間，已經相當明確。
  (六)本件被害人死因為「出血性休克併發多重器官衰竭」，而並
    非被告所稱之「術後併發缺氧性腦病變，以至呼吸衰竭，終
    至多重器官衰竭。」被害人死因係被告林醫師在手術中造成
    PDA 破裂，致出血性休克併發多重器官衰竭，經三次醫學鑑
    定，均無相異意見，故無再鑑定之必要。
  (七)被告不能把嬰兒至青少年時期，沒有鈣化的PDA 和成人有鈣
    化的PDA 兩種手術常規混為一談。醫師有職責為病人選擇較
    安全的手術方式，這也是醫師治病需要優先考量的前提，不
    能「只醫病，不顧命」。本次手術的考量重點是要安全的將
    被害人PDA 關閉，而且更要迴避PDA 在術中破裂的風險。並
    非在已知PDA 有鈣化，且會有沾粘，還要冒險去「剝剝看」
    ，測試PDA 與周圍組織沾粘的嚴重程度。等剝破了PDA 之後
    ，再來說其沒有預料PDA 會沾粘那麼嚴重。另外，在心臟血
    管手術中，血壓是醫師必需嚴密控管的項目，也是應注意之
    義務，故若因血壓控制不當，致使PDA 在手術中破裂，醫師
    仍然難謂毫無疏失責任。
  (八)PDA 破裂後，血液立即大量噴射湧出，手術記錄已有載明，
    並經鑑定單位畫線標示，且被告林醫師親自在95年9 月5 日
    在刑事庭上自己陳述說明。又血管破裂出血速度與出血量，
    和血管種類、大小（例如：大動脈、小動脈，靜脈、微血管
    ）及血管壓力有關（例如：大動脈壓力高，微血管壓力小等
    等），和使用何種器具造成破裂無關，例如用利器割傷微血
    管和用鉗夾撕裂PDA ，其出血速度和出血量絕對不會相同，
    這應該是眾所皆知的常識。又手術中計算失血量，在操作上
    自有一套計算方法。失血量2500CC係病歷上所記載，若依被
    告所言並非該數量，是否意指病歷記載不實！
  (九)關於失血量、出血速度及時間的關係，10點至10點30分PDA
    破裂，血液即大量噴射湧出，而被告即採取止血措施，按理
    血液流失速度應由快變慢，單位時間的流失量應由多變少。
    至11點45分，為了控制無法控制之失血，被告施以主動脈鉗
    夾，阻斷血液總源頭，應不會再有失血情形或降至很少量。
    但被告卻稱血液自11點55分才大量流出，這實是邏輯錯誤的
    謊言。又依被告所稱：失血2500CC是累積4 小時的失血量。
    但應該考量四小時都是相同流量的失血嗎？還是先多量，後
    少量流失！這又是模糊焦點的言詞。又被害人死因為「出血
    性休克併發多重器官衰竭」，歷經三次醫學鑑定，均無相異
    意見，故已無再鑑定休克是否可逆之必要。
  (十)依被告所言，術前已經將體外循環機備妥在隔壁房間待命，
    顯然被告已有預見本案PDA 可能破裂大出血，但為何被告不
    依照教科書的教導，先接上體外循環再進行關PDA ，以迴避
    PDA 破裂大出血的危險？又為何PDA 在10點至10點30分之間
    破裂後，遲至12點45分才建立體外循環？期間經歷2 小時以
    上（時間已足夠被告建立四次體外循環），在此期間任憑體
    外循環機在隔壁的房間待命，備而不用，延宕接上體外循環
    的時間太久，致使被害人在PDA 破裂大出血後，僅存一絲挽
    救生命的機會，亦為被告所耽誤。最後被害人終因出血性休
    克併發多重器官衰竭死亡。僅此，被告豈能毫無疏失責任！
  (十一)鑑定之結果及原告從頭到尾都沒有推論PDA 或被主動脈是被
    鉗夾破裂。本案PDA 是被告在手術剝離PDA 過程中遭被告撕
    裂，撕裂點在PDA 本身（靠近肺動脈端），此為病歷上清楚
    紀載，原告等人略懂英文，原告代理人曾留學美國，即能看
    懂手術記錄，北榮多位醫學博士、醫學教授豈有看不懂的道
    理。北榮鑑定更進一步指出PDA 撕裂的關鍵因素是在於主動
    脈PDA 處鈣化。並指出從2D及3D影像即可清楚得知。
  (十二)依手術前醫囑及護理記錄，本次手術，被害人於8 點30分即
    進入手術室，9 點開始麻醉，到9 點15分開始手術（下刀）
    ，此乃是正常情形。依「Human Body人體奧祕」週刊第一期
    （99年4 月20日出版）之開心手術為例，從開始麻醉到開始
    手術切下第一刀，只需20分鐘，其中包括將病人從麻醉室推
    到手術室需要5 分鐘。如果9 點開始麻醉，要到10點至10點
    15分（即經過一小時）才能下刀，北榮多位醫學博士、醫學
    教授，歷經無數次手術，豈有不知道與誤判的道理。
  (十三)醫事審議委員會兩次鑑定均指出：本案依病人情況而言，
    PDA 或多或少會有鈣化現象及某種程度的沾粘，MAYO也有如
    此記載，第三次醫學鑑定，北榮根據影像檢查證據，明確指
    出PDA 靠主動脈端有鈣化情形。這如同一個T 字形水管，在
    直管和橫管交界處嚴重生鏽，你能說哪條水管沒有生鏽嗎？
    何況這兩條都是距離心臟很近的大血管（PDA 直徑1.5 公分
    ），如同MAYO指出PDA 破裂會造成災難性大出血。且三次醫
    學鑑定中，均指出本案PDA 有鈣化，更何況本案PDA 長度只
    有0.7 公分，PDA 組織的變化（鈣化情形）更應該列為手術
    安全的重要考量。又關於關閉有鈣化的成人PDA 手術，基於
    病患的安全考量，需在體外循環支持之下再進行，乃是40多
    年以來，世界各國醫學專家、學者累積豐富經驗所發表的專
    業見解，且在被告奉稱為「心臟醫學聖經」之MAYO一書中第
    1559頁中，有詳細記載，此亦為被告所修習之專業知識。書
    本內容、文獻資料呈現眼前，並非原告憑空自創。
  (十四)被告辯稱：成人PDA 手術以傳統左側開胸術阻斷PDA ，儘管
    難度較大，但並無任何教科書或文獻認為是「醫療禁忌」。
    然而40多年來，各國醫療教科書及多篇文獻，都是主張基於
    病人安全的理由，應該在體外循環支持下再進行關閉成人之
    PDA ，尤其是有鈣化的成人PDA ，更是應該在體外循環支持
    下再進行關閉手術。在MAYO第1559頁至1560頁成人的手術技
    術乙節即記載：「成人的PDA 常有鈣化情形，在此區域使用
    鉗子，會造成災難性出血。使用於關閉嬰兒與小孩PDA 的傳
    統手術方式需要修正。常規方法是要使用正胸開心法，建立
    體外循環，再實施深低溫停循環，以貼片修補PDA 孔」。而
    被告林醫師自恃其有25年的心臟手術經驗，無視教科書與文
    獻的教導與經驗傳承，在未接上體外循環之下，以傳統側胸
    開法阻斷PDA ，於術中剝離PDA 造成出血，因而發生如教科
    書所載的災難性出血及被害人死亡的結果，但其卻反過來說
    教科書沒說是「醫療禁忌」。被告林醫師之行為是自恃其有
    25年的經驗，挑戰40多年來中外醫學專家學者的論點，而未
    以被害人的安全為主要考量。但是被害人求診的目的，不僅
    是要關閉PDA ，更重要的是要安全的關閉PDA ！
  (十五)退一步言，如果先接上體外循環再進行關閉成人PDA ，其危
    險性高於不先接上體外循環，那麼為何40多年來，各國多位
    醫學專家學者及教科書，會教導後學者在關閉成人（尤其是
    有鈣化）的PDA ，需在體外循環支持下進行？台大外科住院
    醫師醫療手冊第二版第85頁記載：成人的PDA 有鈣化或心內
    膜炎病史，在體外循環下經由主肺動脈修補PDA 較安全。據
    此，本件被害人PDA 有鈣化係術前檢查即得知，而被告林醫
    師未依教科書的教導，未先接上體外循環即進行剝離PDA 程
    序，並因而撕裂PDA ，造成被害人出血性休克併發多重器官
    衰竭死亡之結果，顯有疏失。
  (十六)被告此次辯稱的出血時間改變了，鉗夾主動脈的用途也改變
    了。出血時間改說成11點45分。但這又是一個謊言，因為病
    歷上記載11點45分是鉗夾主動脈，並非出血。而前次所言，
    鉗夾主動脈是要做體外循環用，此次卻說鉗夾主動脈是因為
    術中造成PDA 破裂要止血用。可見被告造成醫療事故後，迄
    今仍然一直說謊，不願意誠實以對。原告並未質疑被告的專
    業知識，但具有專業知識和有沒有說實話，卻是兩回事。如
    同交通警察攔下一輛違規超速的車輛開罰單，但駕駛卻辯說
    ：「我有25年的駕駛經驗，怎麼可能違規超速！」是同樣道
    理。
  (十七)據當時手術助手蕭國賓先生以證人身分在刑事庭上證稱略以
    ：PDA 破裂後，被告才通知備血等語；再以領血時間來看，
    第一次領血時間為11點17分，第一次輸全血（Whole Blood
    ）的時間為11點30分。依「輸血醫學」第13章血液成份及輸
    血療法第275 頁：輸全血的適應症為失血超過全血量30% 或
    1000cc至1500cc以上，這種時間與行為對照，即可看出被告
    所言並非事實，並且顯見11點30分輸全血時，病患早已經大
    量失血。
  (十八)中心靜脈壓（CVP ）是測量返回心臟（右心房）血液量的重
    要指標，而CVP 在手術中具有重要意義，所以手術前才會置
    放中心靜脈壓管來監測CVP ，而且在緊急狀況之下，可以藉
    由測量中心靜脈壓管路，將輸液、血液直接灌入心臟（右心
    房）。而在手術中CVP 突然下降，很容易注意到是手術出血
    （Surgical Bleeding ）的情形。北榮鑑定意見指出：血壓
    與中心靜脈壓（CVP ）遽降，乃是出血的特徵。依麻醉記錄
    的記載，血壓與CVP 同時下降的時段，只有從10點到11點之
    間，而在10點至10點30分之間，下降幅度最大；10點30分到
    11點之間下降幅度較小，11點到11點30分之間CVP 沒有增減
    ，11點30分到12點之間CVP 卻是呈上升的趨勢（血壓、CVP
    與時間對照表）。換言之，北榮鑑定出血時間在10點至10點
    30分之間，已屬明確，並且尚有30分鐘的誤差寬容時間，已
    無再鑑定之必要。而且失血速度先快後慢，也可以從每單位
    時間CVP 下降的幅度得到印證。
  (十九)被告辯稱PDA 破裂先慢慢出血，到後來才大量出血云云，並
    非事實。根據「緊急救護」教科書第128 至129 頁指出：胸
    腹部大血管破裂可以在30秒內發生致命出血，且流失超過30
    % ，就會產生嚴重休克或致死休克。又出血的嚴重程度和血
    管大小、血管種類等有關。本案之PDA 是胸部大血管，破裂
    後血液即快速、大量流失，這也與手術記錄相符。又本件被
    害人體重60公斤，依「輸血醫學」第275 頁之公式計算，全
    血量約4200cc，而術中失血達2500cc，已達50% 以上，已足
    以致命。
  (二十)依被告所言，所有成人PDA 手術，只要把體外循環機備妥待
    命，皆可順利完成，這是明顯斷章取義的說法。試想為何要
    把體外循環機備妥在旁待命？手術中PDA 破裂大出血了，還
    讓體外循環機在旁邊待命嗎？根據「緊急救護」教科書第
    128 至129 頁指出：胸腹部大血管破裂可以在30秒內發生致
    命出血，且流失超過30% ，就會產生嚴重休克或致死休克。
    手術中PDA 破裂大出血了，這時候不立即建立體外循環搶救
    病患，還要讓體外循環機在旁邊待命嗎？台大外科住院醫師
    醫療手冊第二版第85頁也記載：在術中出血，最好馬上準備
    體外循環，再行修補，以策安全。另依被告所言，體外循環
    機在手術前，已備妥在隔壁房間待命。手術中病患10點到10
    點30間PDA 破裂大出血，而被告卻遲至12時45分才建立體外
    循環，依被告自已所稱：建立體外循環需30分鐘，顯見被告
    延誤接上體外循環的時機，致使病患在手術中，遭被告撕裂
    PDA 大出血後，僅存一絲搶救生命的機會亦遭被告延誤。北
    榮鑑定意見第13項亦指出，PDA 在10點至10點30分破裂，12
    點45分才建立體外循環，時間延遲太久，應可再縮短此時間
    ，可減少併發症之機會。
  被告辯稱其依循的標準手術準則(SOP) 進行手術，無任何疏
    失之處，此亦為模糊焦點之說詞。因為SOP （Standard
    Operating Procedure ）乃是根據各種狀況所訂定的標準作
    業流程，其中包括執行的內容、順序與時間限制，每一種狀
    況的SOP 都不一樣，例如有鈣化的成人PDA 手術就是要先接
    上體外循環再進行截斷PDA ，而不是等到PDA 破裂再來接上
    體外循環；而未接體外循環，在PDA 破裂時，就應該立即接
    上體外循環搶救病患，而不是延遲2 小時再來接體外循環。
    換言之，每一種步驟被告都有做，但是順序錯了，時間延遲
    了，被害人也死亡了，而被告迄今還自己認為是「順利完成
    手術」，這不正是「只醫病，不顧命」的觀念嗎！
  依病歷記載，被害人於術後一直處於最重度的昏迷（昏迷指
    數GCS 為3 ）狀態，從未甦醒過來。肝、腎、腦等多重器官
    衰竭，中樞神經最基本的瞳孔反應、疼痛刺激反應、咳痰反
    應、洋娃娃動眼反應（Doll Eye Sign ）等等，均無反應，
    而且無法自行呼吸，需靠機器及藥物維持呼吸、心跳、血壓
    等生命跡象（已與腦死無異），延至第11天（即4 月21日）
    心跳停止宣告死亡。如此的情形可以說是術後生命跡象穩定
    嗎？本件被害人因為在手術中遭被告撕裂PDA ，造成大量出
    血，致出血性休克併發多重器官衰竭死亡，經過三次醫學鑑
    定，多位醫學博士、醫學教授均無相異見解，為不爭之事實
    ，已無再鑑定必要。綜合上述各項，本案經過三次醫學鑑定
    ，輔以多篇教科書、文獻資料，關鍵案情已可釐清，被告之
    疏失亦足以認定，已無再送鑑定之必要。
  十四被告林醫師從未向家屬說明，手術既已完成，為何還需大量
    輸血？亦未作止血處置，醫師及院長還欺騙家屬說手術很成
    功。被告林醫師辯稱：手術部位就是動脈瘤，動脈導管係自
    行破裂。此乃醫師的專業謊言，因為依醫事審議委員會鑑定
    ：動脈導管並非動脈瘤，自行破裂機會不高。諶大中醫師於
    95年9 月5 日證稱略以：應該不會自然破裂，可能有外力碰
    觸才會破裂等語，林志達醫師於同日證稱：（心導管檢查）
    動脈導管並未發現嚴重鈣化的情形、動脈導管並非粉碎性爆
    裂，破裂點在PDA 靠近肺動脈處，鈣化點在主動脈壁，位置
    上明顯不同、動脈導管破裂點無自行破裂條件。因為無類似
    動脈瘤擴張情形。被告林醫師辯解心態及謬誤如下：
  (一)被告林醫師謂被害人家屬有從事醫療相關工作多年，對PDA
    手術方法知之甚詳，實際上是家屬在病患死亡後，因該院及
    林醫師刻意隱瞞真相並推諉卸責，家屬在四處請教多位相當
    資深而且術德兼備的醫療專業人員，彼等人員看不慣該院及
    被告林醫師於發生該醫療事故後，執意、故意隱瞞事故真相
    的做法，才熱心相助，協助家屬找出事故真相。
  (二)被告林醫師謂病人家屬有從事醫療相關工作多年，對PDA 手
    術方法知之甚詳，故要求接受不採體外循環之PDA 閉鎖手術
    ，此乃被告林醫師之不實辯詞，因被害人家屬並無人從事醫
    療相關工作，而在該手術前，被害人家屬對於「PDA 」僅知
    道是「掌上型電腦」而已，根本不知何謂PDA 閉鎖手術？何
    謂體外循環？且豈有醫師不本其專業治病，卻聽由非專業之
    病患及家屬要求做何手術之道理，更何況是生死攸關的心臟
    外科手術。
  (三)在被害人心臟不適到處求診期間，其他醫院均未檢查到被害
    人有PDA 症狀，只有被告大林慈濟醫院檢查到有PDA 症狀，
    且被告林醫師又告知家屬，只要把PDA 綁起來，既簡單、安
    全，又可達到治療效果，讓被害人感覺被告林醫師的醫術比
    較高明，因此才信任被告林醫師並簽下手術同意書，讓被告
    林醫師做PDA 結紮手術。
  (四)該次手術全本病歷中，許多關鍵資料，不是「遺漏未填」，
    就是「遭塗改」甚至「看不到資料」等諸多情事，前送請鑑
    定事項中已指明。又如手術期間的醫囑、心電圖紀錄等，即
    使家屬已向該院申請兩次全份病歷影本，仍然無上述資料，
    該院企圖隱瞞事故真相的心態至明
  (五)被告林醫師辯稱手術前3 小時才出血2500cc，並非真正出血
    性休克，其是否意指手術開始，劃下第一刀即開始計算出血
    時間？又被害人死因為出血性休克併發多重器官衰竭死亡，
    已於96年4 月12日經醫審會鑑定在案。據多位資深心臟手術
    外科醫師表示，當心臟大血管破裂時，因壓力大，血液是急
    速大量湧出，唯一的救命契機就是儘快接上體外循環，而被
    告林醫師在手術當日10時25分（依法醫研判，詳如法醫鑑定
    意見書）在剝離PDA 時，造成大血管破裂後，在常溫之下，
    延至當日12時48分才接上體外循環，而致被害人出血性休克
    併發多重器官衰竭死亡，其豈能無責？
  (六)在採行深低溫停循環的手術中，加以腦部灌注以保護腦部組
    織的技術應用，始於1980年Mills 等人，迄今已有28年之久
    ，施行案例早已成千上萬，該項技術早已是相當成熟，此為
    心臟外科醫師眾所皆知之知識，而被告林醫師自稱已有25年
    專業經驗又為指導醫師，豈有不知之道理。但其辯稱有技術
    上之極度困難，其辯詞顯然有違其專業素養。被告林醫師在
    被害人已經發生出血性休克後，再施行深低溫停循環而不為
    被害人做腦部灌注以保護腦部組織，至被害人死亡後再將責
    任推向被害人死於腦病變之併發症，基於醫師「應以維護病
    人健康利益為第一優先考量」的原則而言，則其豈無「應作
    為而不作為」之責？
  (七)被告林醫師辯稱「若一口咬定『手術失敗，必定有疏失』對
    所有外科醫師而言，實是不可承受之重。」云云，實是模糊
    焦點、自私、本位主義的辯詞。被告林醫師告知家屬，這是
    一個簡單而且風險相當低的手術，但由被告林醫師施行結果
    ，因其疏失行為，讓被害人喪失寶貴的生命，丈夫失去至愛
    的妻子，兒女失去心血相連的母親，而迄今其仍然編纂謊言
    ，企圖隱瞞事故真相。到底誰是被害人？敬請鈞長及各位醫
    審委員明鑒。應該沒有病人是為了要讓醫師判刑坐牢，或是
    為了要向醫師索取巨額賠償金，才去找醫師治病，相反的，
    病人是因為信任醫師的治病專業技術才去找醫師治病，並且
    甘願躺在手術檯上讓醫師做各項侵入性之治療與手術。但醫
    師也應該要盡善良管理人之責任，以維護病人健康利益為第
    一優先考量的原則來治療病人，而非在造成醫療事故後，意
    圖隱瞞真相，變造病歷、扭曲事實，反扮受害者角色，博取
    各界同情，以推諉卸責，如此一來，死於醫療事故之病人及
    其家屬情何以堪！
  十五根據學者詹森林教授發表於「台北大學法學論叢」第63期之
    文章「德國醫療過失舉證責任之研究」述及「鑑於病人與醫
    師或醫院間資訊絕對不對稱之情形，德國醫療訴訟實務致力
    於公平分配舉證責任，並適度減輕及合理轉換病人之舉證責
    任。德國法院認為，病人係於醫師或醫院所控制之人員、機
    器設備、地點或其他風險範圍內受損害者，病人之舉證責任
    即得減輕或轉換之。醫師違反其病情資訊記載義務或說明義
    務時，亦同。病人係因醫師或醫院之重大醫療瑕疵而受有損
    害者，更應轉換由醫師或醫院負舉證責任。」用諸本件被害
    人確係於醫師或醫院所控制之人員、機器設備、地點或其他
    風險範圍內死亡，而被告林醫師亦確係有違反其病情資訊記
    載義務或說明義務之情形，甚至，被告醫師或醫院應有重大
    醫療瑕疵（如備血量不足即施行手術、手術中未有體外循環
    （心肺）機待命等），因此依照上述訴訟理念，原告等就「
    被告醫師或醫院有醫療過失」一節之舉證責任，即應減輕或
    轉換由被告醫師或醫院來負擔。又因民事訴訟之證據法則採
    優勢證據主義且有舉證責任分配之問題，與刑事訴訟採嚴格
    證據主義且被告無自證己罪義務不同，故民事判決之結果縱
    與刑事判決之結果不同，亦係因兩者訴訟法則有所不同所導
    致，非必然有判決互相矛盾之問題存在，此亦「民事判決不
    受刑事判決拘束」其理念建立根源，鈞院自得擺脫刑事案件
    之框架，以更貼切之損害賠償法理來審酌本件民事訴訟。
  十六被告林醫師在發生醫療糾紛後，藉著醫療證據與醫療知識的
    不對等，先變造手術同意書，並謊稱術前有告知家屬變更內
    容；又在97年9 月2 日的答辯狀內謊稱其所施行不接體外循
    環的手術方式係家屬主動要求。以上二點，每一位家屬均願
    意與被告林醫師對質、接受測謊，以證明其說謊。退一步而
    言，醫師治病應本其專業知識與技能，豈能任憑家屬的要求
    而罔顧病患的安全，更遑論家屬並非醫師，未具備醫療專業
    知識，如何主動要求醫師用何種手術開法？醫師替病人治病
    ，係執行醫療業務，是有優渥的金錢對價關係。醫師應以病
    患安全為優先考量，本著專業知識與愛心治病，這乃是該行
    業賦予的使命，如同當老師，就要用愛心、耐心教導學生，
    有教無類；當公務員就應公正廉明，依法行政；這都是從事
    該行業必須遵循的使命。但醫師並不能因有職業使命，就可
    以在執行業務的個案中，有應注意、可注意，卻未注意；應
    迴避、可迴避，卻不採迴避作為，並因此造成病患死亡結果
    而不負責任。在被害人死亡之後，被告林醫師及大林慈濟醫
    院前院長己○○，到家屬住處企圖說服家屬不要追究責任，
    願意賠償殯葬費用，但病患家屬請求說明事實真相，被告林
    醫師及林前院長均不願據實以告，並向家屬恫嚇，如果不接
    受，要向法院提告就去告，醫療糾紛的案件並不是5 年、8
    年就會有結果。被告企圖以長時間的司法纏訟，折磨家屬身
    心與時間，而讓家屬知難而退。如此行徑讓家屬絲毫無法感
    受醫師及醫院所謂的愛心，只有讓家屬在承受至親死亡的傷
    痛之後，再一次感受到寒心！綜合上述，被告林醫師在本次
    手術前，輕忽病患術前檢查發現PDA 有鈣化現象，未理會醫
    學知識及教科書上記載PDA 組織已有結構性變化的警告，輕
    忽了可預知剝離PDA 會使PDA 破裂大出血，未採取可迴避災
    難性出血的手術方式（如北榮鑑定意見七），而採取了較簡
    單但對本案例卻具有高度風險的手術方式（未先接上體外循
    環，採用側胸、小傷口、直接剝離PDA ），因而在手術中造
    成PDA 破裂，急性大量出血；又PDA 在10時30分（或更早時
    間）破裂，被告林醫師延遲1 小時後（11時30分）才開始輸
    血。又PDA 破裂，急性大量出血後，延遲2 小時以上，才接
    上體外循環急救。被害人自手術後，均處於最重度的昏迷狀
    態，從未甦醒過來，並且靠著藥物和機器，勉強維持生命跡
    象，最後被害人因出血性休克，併發多重器官衰竭死亡。根
    據上述各項【並輔以手術時間狀況疏失對照表呈現說明】，
    被告林醫師在手術期間，造成被害人PDA 破裂急性大量出血
    ，致使被害人因出血性休克併發多重器官死亡之結果，有應
    注意能注意而為注意及應迴避可迴避卻不採迴避作為之疏失
    ，實在難謂毫無醫療疏失責任。又於事故後，被告林醫師變
    造了手術同意書，並且刻意漏載重要病歷資料（出血時間）
    ，企圖隱瞞事實，又提供模糊不清的病歷影本，使得醫事審
    議委員會的鑑定不完整，無法發現事故的真相，更是令亡者
    難以撫慰，家屬難以原諒。
  十七計算各原告得向被告等請求損害賠償之項目及數額如下：原
    告庚○○部分：1.殯葬費用：被害人死亡，原告庚○○支出
    殯葬費用共242,700 元（祭祀品3,700 元、日晟葬儀社殯儀
    費用145,000 元、嘉義市立殯儀館暨火葬場火葬費用4,000
    元、慈雲寶塔骨灰盒位9 萬元）。2.受扶養權利：被害人死
    亡時，原告庚○○為65歲又7 個月，平均餘命尚有17.26 年
    （願以17年計），依行政院主計處製作之台灣地區平均每人
    每月消費支出統計，94年度每人每月平均消費支出為17,083
    元，則每人每年平均消費支出應為204,996 元。因此，如以
    現在一次給付計算，原告庚○○在其餘命年限內尚須支出
    2,569,910 元【計算式：204,996 ×12.0000000（霍夫曼計
    算法17年之係數）≒2,569,910 】，其中被害人對原告庚○○之扶養義務占7 分之1 （被害人加上6 名子女一共有7 位
    扶養義務人），故其應分擔之扶養費金額為367,130 元【計
    算式：2,569,910 ÷7 ＝367,130 】。3.精神慰撫金：原告
    庚○○晚年喪偶，白首無伴，痛苦悲悽，難以筆墨，爰請求
    1 百萬元之精神慰撫金。原告辛○○、壬○○、戊○○、癸○○、乙○○、丁○○，成年喪母，未及反哺，懊鬱之情，
    無法言表，爰各請求1 百萬元之精神慰撫金。按「損失原非
    如財產損失之有價額可以計算，究竟如何始認為相當，自得
    由法院斟酌定其數額。」「所謂相當，自應以實際加害情形
    …及被害者之身分地位與加害人經濟狀況等關係定之。」（
    最高法院19年上字第1613號、47年台上字第1221號判例參照
    ）。被害人為人妻、母，而被告為社經地位崇高之醫師及享
    譽全國之大型綜合醫院，故原告分別主張請求精神慰撫金
    100 萬元應屬相當等語。
乙、被告則以：
  一原告主張被告林醫師於95年4 月10日為病患林陳金珠施行「
    開放性動脈導管結紮」手術，不慎持血管鉗誤傷動脈導管致
    其破裂，造成大出血及出血性休克，終至97年4 月21日不治
    死亡云云。經查，原告起訴所述與事實不符，本件林陳金珠
    係因動脈導管有鈣化及組織嚴重沾黏情況，於剝離動脈導管
    過程中發生導管破裂大出血而死亡，以其動脈導管有鈣化及
    組織嚴重沾黏情況，會使動脈導管剝離不易，手術難度增高
    ，並易在剝離過程中造成導管破裂大出血，其手術危險性必
    然較高，且此沾黏術前無法檢測出，需手術當時才能得知，
    難謂係被告林醫師於手術過程中有何疏失所致，且被告既無
    任何違反醫療常規或醫療疏失之處，仍發生導管破裂大出血
    ，並無可歸責之處，此事實業經送醫事審議委員會鑑定屬實
    （請調閱96年偵字第5116號卷）。是被告林醫師並無醫療過
    失致死之行為，此亦經台灣嘉義地方法院檢察署認定，為不
    起訴處分確定在案，有該署不起訴處分書及台灣高等法院檢
    察署再議駁回處分書可稽，並經臺灣嘉義地方法院駁回原告
    交付審判之聲請確定。又由本案胸部CT片即可明顯看出胸主
    動脈靠近PDA 之開口處有嚴重鈣化，可調閱原片察看，或訊
    問放射科徐主任醫師即明；術中採取之胸主動脈標本，病理
    報告也清楚述明胸主動脈有纖維化、鈣化現象。原告既已影
    印全部病歷並請多人審閱，豈有遺漏之可能？又何能誣指醫
    師說謊。另查手術記錄雖只記載嚴重鈣化，未記載沾黏，但
    只要專科醫師都明白嚴重鈣化必然就會產生沾黏，並不須記
    載，且手術記錄本來就非給一般民眾閱讀，故對專科醫師其
    理可明者（例如鈣化與沾黏之關係），並不會鉅細靡遺的記
    載，而採取重點式，此在古今中外皆然，並非醫師故意不記
    錄。而血管鈣化、沾黏等情，被告林醫師在手術當日，也已
    詳細向眾家屬說明，並非事後做假。任何手術，皆有其危險
    性。術前被告林醫師也向家屬說明PDA 手術死亡率約1 ﹪，
    並非０。手術中發生之出血，醫事審議委員會會鑑定書也敘
    明是可能發生的。家屬豈可因手術不成功即斥責醫師「手術
    怎麼可以不成功」？
  二有關血液、出血與備血部分：手術中之出血與一般之外傷出
    血，情況並不相同。因手術中胸部（或腹部）是打開的，醫
    師雖未必可看出出血點在哪裡，至少可看到周圍之器官構造
    ，而且少有多發性的，因此可採取按壓、塞紗布、鉗夾周邊
    血管，並給予藥物控制血壓等步驟，以減緩出血速率。此外
    ，在等待血庫送血時，手術房中尚有多種代用血漿可供輸注
    。至於血液輸注，一般除了冷凍血漿要加溫溶解，其他之全
    血、紅血球濃縮液，皆可一面加溫，一面輸注，不會耽誤輸
    入人體時間。故本件林陳金珠手術時，被告大林慈濟醫院並
    無備血不足，林陳金珠手術大出血後，也無血液輸注不及之
    問題。有關體外循環部分：體外循環技術，目前已近乎完美
    ，一般無腦部或器官缺氧之後遺症。但若因需修補大血管出
    血，而採用深度低體溫體外循環併循環中止技術，則術後之
    缺氧性腦病變常是無法預知者。至於確實出血時間，因當時
    眾人皆聚焦於手術器官，專司其職，並無人特意抬頭看時間
    。如根據血壓臆測出血時間，並不準確，因手術一開始，病
    人即給予血管擴張劑（Nipride ），故意降低血壓，以預防
    並減緩出血速率。又手術中發生出血，當然是循序採取止血
    步驟，體外循環因為侵襲性較大，當然是做為最後一步。至
    於醫院之體外循環師，其上班地點就在開刀房，即使不開刀
    ，也要待在開刀房隨時待命，而95年4 月10日當天，本來就
    是被告當班日，手術順序乃先於諶醫師。本來諶醫師應等被
    告開完刀才能接下一刀，只因對門之開刀房有空，故體外循
    環機先置於該房，由體循師預先set up管路，當被告林醫師
    決定要採取體外循環術時，體循師只需打開兩片房門，即可
    立即移機，前後不必數分鐘。當日並非臨時才呼叫體循師至
    開刀房上班，體循機也早準備妥當在對門，隨時可用，並無
    輕忽、耽誤之情事。且本件病患手術之必要性，於刑事答辯
    書與行政院衛生署醫審鑑定書皆已詳述。病人本身在轉至本
    院前，他院醫學中心也向其解釋過。
  三有關醫療鑑定與醫療責任之部分：每位醫師相信皆以救人為
    其職志。上帝雖然萬能，造人時卻常留下一點瑕疵（如PDA
    ），使其遭受種種病苦，甚至提早結束生命。外科醫師，憑
    藉手術器械與醫療儀器，常常可以改正上帝所犯的錯。但是
    ，外科醫師畢竟不是上帝，上帝所遺留的瑕疵，外科醫師終
    究無法一一修繕成功，還是會有失敗的時候。成功或許換來
    一聲「多謝」，失敗難道就要態度一變反目成仇，厲聲斥責
    外科醫師草菅人命，不說實話，不負責任，掩滅罪證，罪大
    惡極，最好還求刑幾年或賠個幾千或幾百萬。這是近幾年來
    ，優秀之年輕醫師，不願加入外科行列，寧可擁抱皮膚、美
    容等極低風險，極高收入行業之最大原因。對於本案，被告
    能獲得林陳金珠之信任，出院徵詢他院意見後，自動回院要
    求開刀，豈有不想盡己之力以矯治其病症之理？被告以身為
    心臟外科專科醫師指導醫師之多年歷練，豈有不知PDA 手術
    過程，該注意而應注意之處。然而，手術過程本就充滿許多
    不可預期性，包括無法預知之PDA 破裂與出血。而後雖然依
    循標準手術常規與準則，順利修補PDA ，完成手術，可惜病
    人最後仍因術後種種之併發症，於手術後11天往生。詳閱記
    錄，病人輸血並無匱乏，體外循環之接機並無延誤，手術也
    順利完成，至於術後併發之缺氧性腦病變與敗血病，卻非術
    前、術中即能預知者。
  四病患術前之電腦斷層檢查與術中所見，鈣化部分為主動脈近
    PDA 開口周圍，非PDA 本身。至今為止，從無任何教科書或
    文獻強烈主張成人PDA 僅能以體外循環下手術，相反的，大
    多文獻報告﹝eg. Ann Sung Feb 1972, 290-293﹞指出，成
    人之PDA 以傳統手術治療，其安全性甚高，死亡率只1~1.9%
    ，此與被告林醫師在此之前均無成人PDA 手術死亡率之經驗
    相同。被告林醫師對此病人之採用左側胸標準傳統手術方式
    ，乃基於此方式對病人傷害最小，也是林陳金珠與其家屬討
    論後深思熟慮之決定。況以林陳金珠主動脈鈣化之情形，若
    採用體外循環，本身即有造成中風之危險。故雖採體外循環
    ，醫院可由健保申請更高之手術點數，但基於醫師一切以病
    人之安全福祉為重，故先採取並非有手術禁忌之標準左側胸
    開刀方式，而後因不幸意造成出血，再改以併發症甚多之體
    外循環及深度低溫技術。如上所述，被告林醫師每次開刀，
    莫不以對病人最安全，有利之手術方式。若可預見手術之失
    敗，則外科醫師之開刀成功率必為100%，豈可事後諸葛，以
    單一手術之失敗論斷醫師之必定有過失？何況任何手術本就
    充滿甚多之不確定性，同樣之疾病，每位病人之全身及局部
    狀況也皆不同。事後根據有限之書面資料，根本無法正確論
    斷本件手術過程之情形。本件林陳金珠PDA 之出血乃是於手
    術中，使用標準器械以標準步驟，於剝離過程中，在PDA 下
    壁近肺動脈端，造成無法預見之意外之裂傷，而開始滲血，
    並非如原告所言，被告將PDA 戳破，而造成大量噴血，此由
    麻醉紀錄亦可得知，2500cc之失血量是3 個鐘頭又40分之累
    積量（其中包含一部分沖洗食鹽水），而且血壓也是以降壓
    劑Nipride ，計畫性地加以維持在95mmHg左右，目的是為降
    低出血速度。即使CVP 中心靜脈壓，亦維持在高於正常值之
    16- 18mmHg左右，根本無遽降之情況。至於高血壓因後來出
    血量稍多，造成低於80mmHg之休克值也只有短短20分鐘，並
    不至於產生器官衰竭。此外任何醫師皆知，初始之出血，未
    必要立刻輸血，以手術房中常備之電解液或代用血漿即可，
    故時間足夠血庫送血。但據麻醉紀錄血壓顯示直至11點55分
    左右，血壓才有降至80mmHg之紀錄，也在此時，我們停掉降
    壓藥Nipride 。如醫事審議委員會所指出，初始血管之破裂
    出血，外科醫師第一步驟採取壓迫縫合止血，乃最有效與最
    不花時間之方式，若失效才改用其他方式，本病人由出血量
    變大之11點55分至建立體外循環約在12點45分，其間隔時間
    並非2 小時15分，只有50分。更何況於12點30分至12點45分
    之間，病人之血壓亦可維持在100mmHg 正常值以上。至於主
    動脈鉗夾時間，被告林醫師為資深心血管外科醫師，當然知
    道在體外循環建立之前，主動脈需要斷續而非持續鉗夾之常
    規，故並無原告臆測之加重休克器官衰竭之情形。PDA 雖在
    手術剝離過程破裂出血，但因並非銳器戳破，並非突然間短
    時間之大量出血，且因立即採取降壓，紗布填塞，輸注人工
    血漿與血液，故血壓降至休克值之80mmHg也只有短短20分鐘
    ，斷不至造成器官衰竭。林陳金珠PDA 破裂，經採用體外循
    環併深度低體溫循環中止術，已順利修補完成。其後發生之
    多重器官衰竭，實為深度低體溫循環中止術所造成之併發症
    ，對此被告誠屬遺憾。
  五被告林醫師出於對病人之愛心，與病人之最高安全、最少併
    發症、最高福祉為念。加上其過去經驗，企望病人能在最少
    危險性與最好預後傳統左側開胸PDA 手術下，重獲健康。雖
    然術後發生其本件案情，為被告此生最大之遺憾，但術前、
    術中、術後，被告能注意、應該注意，均已注意；能施作、
    應施作者均已為之，說明如下：
  (一)術前：1.林陳金珠預定為95年4 月10日早上第一台刀，但在
    95年4 月9 日下午5 點以後才住入病房，此時醫師已下班，
    故依慣例由臨床資深護理師（俗稱醫師助理）就其所知先行
    填寫手術同意書交給病人家屬。95年4 月10日一早，被告林
    醫師再就未盡詳細之處加以補充，並向家屬說明。就本案而
    言，被告林醫師所增部分並非與事實不符，也非企圖作假卸
    責，否則豈會照實填上4 月10日而非4 月9 日？其次，建議
    手術名稱只是「手術計畫」，操刀醫師當然需根據術中情況
    之變化而隨機改變手術步驟。何況加註之「或截斷」也非後
    來實際採行之「低體溫體外循環併PDA 人工血管修補術」，
    當然不是術後作假，無違反醫療法規。2.如上所述，手術中
    之意外突發狀況，有時無法預知，事前載明於診療計畫，而
    不得不於術後再向家屬說明，此並非違反醫療法規。3.本次
    手術，實際採行步驟為深度低體溫體外循環下由胸主動脈內
    ，以人工血管補片修補PDA 。為確實縫合起見，當然需切除
    部分鈣化之主動脈壁，並依規定送病理檢驗，此並無違反醫
    療法規。4.CT檢查報告乃由放射科醫師所發，雖未提及鈣化
    ，但由原片可看出。而PDA 周圍之主動脈壁鈣化，雖與PDA
    破裂無直接因果關係，但因會造成沾黏，而增加手術之難度
    。5.PDA 手術分為不採行體外循環之結紮或截斷手術及採行
    深度低體溫體外循環之血管內修補術。林陳金珠因其女兒、
    女婿或於醫學中心或從事醫療相關工作多年，對前述PDA 手
    術方法知之甚詳。事實上，林陳金珠在至大林慈濟醫院心臟
    外科初診前，即有他院之心臟外科醫師建議她接受開心手術
    ，修補二尖瓣併PDA ，以治療心臟衰竭現象。但林陳金珠於
    慈濟醫院首次入院接受心導管檢查後，發現其二尖瓣病變並
    不嚴重。基於對林陳金珠最小傷害最大福祉之原則，故建議
    可先不必開心手術，只行風險較低之PDA 閉鎖手術。而林陳
    金珠先行出院並諮詢其他醫學中心醫師意見後，又自行回被
    告大林慈濟醫院，要求接受不採行體外循環之PDA 閉鎖手術
    ，被告林醫師當然照例告知PDA 手術之死亡率約1﹪ ，而唯
    一之風險與併發症即為大出血。林陳金珠家屬乃對醫療資訊
    知之甚詳之工作人員，也明知被告林醫師及他院醫師皆曾向
    病人及家屬說明手術詳情，豈可於事後否認醫師向其說明！
    6.被告林醫師於術前已向病人及家屬說明手術之步驟及可能
    風險（死亡率1 ﹪），獲其同意，才接受手術，當然無違告
    知義務。7.被告林醫師若非以病人「最小傷害，最大福祉」
    為最高原則，應會順應他院之建議，為林陳金珠施行開心手
    術併PDA 閉鎖手術，以獲得更高業績。8.基於「以維護病人
    健康利益為第一優先考量」之原則，才會試圖採行傳統之
    PDA 閉鎖手術。被告林醫師身為執業25年之資深心臟外科專
    科醫師指導醫師，對PDA 手術之風險知之甚詳，絕無輕忽風
    險之嫌！9.嘉義地區因外科住院醫師之極端缺乏，施行心臟
    外科之所有區域醫院、心臟血管手術皆由主治醫師一人、助
    理技術員，刷手護士、流動護士數人完成，本院並無例外，
    但必要時會召喚其他主治醫師幫忙。此乃現實之不得已，並
    非輕忽手術風險。10. 本次手術，依麻醉紀錄，前3 小時，
    雖有2500ML之出血量，但因持續給予輸液及輸血，故血管內
    容積並無甚減少，至於血壓為90mmHg左右，並非真正的出血
    性休克，而是特意以血管擴張劑（Nipride ），計畫性的降
    低血壓，以減少出血速率。故本病人在改採行體外循環前，
    嚴格說並無因出血太大量而導致休克。11. 本手術之術前備
    血情況，有紀錄可查。傳統之PDA 閉鎖手術，備血2 單位，
    必要時再加備血，並無違反手術備血原則。
  (二)術中：1.PDA 之破裂點為鄰近鈣化點之肺動脈端，乃因鈣化
    點血管壁較堅硬，鄰近肺動脈端因壓力高，管壁擴張，變薄
    ，而易破裂。2.肺動脈端PDA 之縫合，下針處當然帶一點肺
    動脈，並無不適合縫合之問題。3.PDA 肺動脈端並無鈣化現
    象，此由CT片即可得知。4.動脈硬化進而鈣化，本身即是一
    種發炎過程，當然會造成周圍組織之沾黏。而此沾黏現象，
    只有操刀醫師在實際剝離過程才能得知，甚難以其他方法預
    先得知。5.PDA 近肺動脈端易破裂之原因如13所述。6. PDA
    膨大，主動脈端鈣化、沾黏，當然造成剝離時之困難。本件
    林陳金珠雖然發生破裂出血，但此實難以預見。就被告林醫
    師而言，也是行醫迄今唯一的意外案例。7.任何資深心臟外
    科醫師皆明瞭剝離PDA 時要非常小心、注意。儘管如此，即
    如我國心臟外科之泰斗，如新光醫院院長洪啟仁教授，及亞
    東醫院院長朱樹勳教授，過去皆有過PDA 手術時，意外破裂
    出血之不幸。若一口咬定「手術失敗，必定有疏失」，對所
    有外科醫師而言，實是不可承受之重。8.前項第10點，已說
    明林陳金珠在體外循環前，並無發生真正之出血性休克，何
    況此PDA 破裂處在採用深度體外循環後，也順利加以修補完
    成。至於日後併發之多重器官衰竭，實是因深度低體溫循環
    中止時，併發之缺氧性腦病變所造成。故林陳金珠出血與多
    重器官衰竭間並無直接因果關係。9.PDA 破裂出血時間點，
    因眾人皆忙著急救無人特別注意。10. 緊急建立體外循環一
    般約需30分鐘。11. 手術中發生出血，當然先採取按壓、塞
    紗布、鉗夾周圍血管、並給予血管擴張劑降低血壓以減緩出
    血速度，並同時輸液、輸血，補充血管內容積，並嘗試縫合
    修補。不成，再接上體外循環。因並非真正之休克，故與器
    官衰竭並無因果關係。12. 如第5 點所述，PDA 修補若採行
    體外循環術，通常併用深度低體溫併循環中止術，以切開肺
    動脈（或胸主動脈），由內修補PDA 。當然，此亦伴隨缺氧
    性胸病變之風險。就因有此考量，被告林醫師一開始乃試圖
    採行不需體外循環之PDA 結紮術。若一開始就採行體外循環
    ，則顯然反而有違反醫療倫理。13. 如前所述，病人在接上
    體外循環前，並無發生真正長時間之出血性休克，而是在採
    行低風險之止血技術，均無法徹底止血後，再採行風險較高
    之深度低體溫體外循環術。至於是否必需同時採行腦部灌注
    ，因在深度低體溫狀態下，腦細胞之新陳代謝速率極低，在
    一定之時限內，並無絕對必要。林陳金珠無採行腦部灌注，
    除如上述理由外，亦有技術上之極度困難，並非應作為而不
    作為。14. 外科醫師在手術中負責指揮手術房所有醫療人員
    進行手術。有突發事件更要專注於應變步驟之實施，並指揮
    技術人員配合，直到手術結束為止。中途那有時間離開手術
    現場？其理正如戰場指揮官不得擅離戰場。若中途離開手術
    房，萬一發生突發事件，才是有違醫療法規。
  (三)術後：1.輸血48單位或135 單位乃包括所有血漿、血小板、
    濃縮紅血球等血液成分之單位總數，並非指輸全血48單位或
    135 單位。深度低體溫體外循環後加上以後併發之敗血症皆
    會造成病人之凝血異常。此時之治療法乃根據驗血結果，給
    予必要之血液成分，若冒然施行不必要之探查手術，反造成
    病人不必要之傷害。2.林陳金珠所有病歷紀錄，容或有少許
    筆誤，總體說來，絕無不實記載。CNP 值11mHg~23mHg 應是
    11mmHg~23mmHg 。（世上並無CNP 值11mHg 之可能！）3.本
    院手術情形，只能由主治醫師對外說明，其他醫護人員，因
    了解僅為片面，故不得隨意發言，此無關醫療道德。
  六對石台平法醫師鑑定意見書之辯正如下：
  (一)石台平法醫依其職權，對屍體解剖、勘驗，有其專業，但對
    本案例，石台平法醫並無勘驗屍體，其鑑定意見書之重點為
    臨床醫療過程，其雖接受原告委託，充其量是提供其個人之
    看法，豈可稱之為「法醫鑑定」（按臨床醫療過程缺失鑑定
    屬臨床資深醫師組成之「醫事審議委員會」之職責，非法醫
    所能妄加一詞）。且其意見書全文，充滿主觀、情緒性及攻
    訐之言辭，與原告一向之說辭大同小異。石台平先生若為原
    告之親屬，尚情有可原。若非，實有失其本人身為法醫所應
    具備之客觀、理性、持平與公正之立場。
  (二)有關第2 頁第4 項之辯正：本案林陳金珠開刀之必要性，醫
    事審議委員會第0000000 號鑑定書於第5 頁(八)(1)內已有指明
    。絕非誤判病例！
  (三)有關第2 頁第5 項內石台平先生一再以主觀之臆測，指控醫
    師說謊、違法，持辯正如下：林陳金珠預定95年4 月10日早
    上第一台刀，但95年4 月9 日下午五點以後才住入病房，此
    時醫師已下班，故依慣例由臨床資深護理師（即俗稱醫師助
    理）就其所知先行填寫手術同意書，交給病人家屬。95年4
    月10日一早，醫師再就未盡詳細之處加以補充，並向家屬說
    明。就本案而言，醫師所增部分並非與事實不符，若謂企圖
    作假卸責，豈有照實填上4 月10日而非4 月9 日。而醫師當
    時也單純認為只是將助理所寫未詳盡之處稍加補充說明，故
    無向家屬索回第二聯複寫。退一步講，建議手術名稱只是「
    手術計畫」，手術中外科醫師仍須隨時因病況之變化而改變
    手術步驟。例如，建議手術為內視鏡膽囊摘除術，但手術中
    因探查不易，內視鏡手術無法進行，外科醫師仍須隨機應變
    ，改採開腹手術。術後再向病人、家屬說明。也就是說，本
    案建議手術名稱有無「截斷術」，術中醫師均可因病況之變
    化與需要而改採截斷術，若醫師拘泥於建議名稱，而不知臨
    機應變無所做為，才真正需負法律責任。
  (四)關於第4 頁第6 項之辯正：林陳金珠動脈導管周圍之胸主動
    脈如手術記錄與手術標本病理報告所載，有嚴重鈣化、纖維
    化。胸部電腦斷層檢查也可輕易看出，此有電腦斷層影本，
    以供審閱。至於電腦斷層檢查報告未提及，經詢問放射科徐
    主任，他回答打報告時他以為重點只在動脈導管之存在與否
    ，故未特別提及鈣化現象，若有必要可傳其作證。就心臟血
    管外科醫師而言，血管纖維化、鈣化，必然造成沾黏，而此
    沾黏現象，若非執刀之外科醫師，實無法察知。石台平先生
    以一己之見，欲推翻鑑定機關之結論，未免失之偏狹武斷。
  (五)有關第4 頁第7 項之辯正：PDA 手術死亡率不高，但並非全
    無死亡之可能，還是有1 ﹪死亡率，而其死因幾乎皆是術中
    PDA 破裂出血。我國心臟外科之泰斗，如新光醫院院長洪啟
    仁，與亞東醫院院長朱樹勳，過去亦皆有此慘痛經驗。就被
    告醫師而言，本案也是20多年來，PDA 之唯一死亡病例。換
    言之，即使由資深、能力強之心臟外科醫師執刀之PDA 手術
    ，還是有少數之死亡病例。而每位有經驗之心臟外科醫師，
    在開PDA 時無不小心翼翼，但卻無法術前預知何者將為失敗
    病歷。否則外科醫師豈有不知趨吉避凶之理。雖然PDA 自行
    破裂之可能性不高，但「經典」心臟學教科書卻也指出有此
    可能。年長病人之PDA ，因血管壓力高，管壁薄，加上鈣化
    、纖維化沾黏之故，在手術剝離過程常有可能會造成破裂出
    血。另一「經典」心臟學教科書也有此記載，醫事審議委員
    會鑑定書也持相同見解。而手術剝離過程當然是一種施加外
    力之過程，但並非施加不當外力，絕非石台平先生所隱喻之
    「不小心戳破」，醫事審議委員會鑑定書也有此見解。
  (六)有關第4 頁第8 、9 項之辯正：被告大林慈濟醫院任何外科
    手術皆有採取出血之防範措施。此與手術時醫師數目之多寡
    並無關聯。嘉義地區因外科住院醫師之極端缺乏，施行心臟
    外科手術之區域醫院如大林慈濟、嘉義長庚、嘉義基督教與
    聖馬爾定等，心臟手術無不由主治醫師一人，助理技術員，
    刷手護士，與流動護士數人完成。本院自無例外，但手術中
    若有較複雜之狀況，隨時可要求其他主治醫師上檯幫忙。通
    常PDA 手術並不需輸血，即使需要，2 單位也已足夠，但術
    中意外之大出血（此在任何外科手術皆可能發生）則因大林
    慈院血庫平時血液存量甚豐，隨時可應付急診大量輸血之情
    況。若依石台平先生之見，則每一台手術皆應大量備血，以
    應付可能之意外大出血，否則豈不都構成過失？至於體外循
    環機及技術員的問題，95年4 月10日為被告林醫師值班日，
    故其開刀序為第一順位，即另一諶醫師須等被告林醫師下刀
    後才能上刀。但當天因有空房（與被告醫師之房間正門相對
    ），故體外循環機可提前於該手術房準備，因此，當被告林
    醫師決定要將病人接上體外循環時，體外循環技術員只需將
    體循機推過門即可，前後不需3 分鐘。至於體循機上機是否
    有延宕，答案是無。因術中發生出血時，當然是先採取按壓
    止血，同時以血管擴張劑（Nipride ）控制血壓減緩出血，
    再鉗夾主動脈以探查出血所在。在這些嘗試皆無法查知確實
    出血點時，再決定採取侵襲性較大之深度低溫體外循環併循
    環中止術，以關閉PDA 併修補出血部位。也就是說對PDA 手
    術中出血之處置，被告林醫師均依標準之手術準則，循序處
    理，而非任其出血無所作為，延宕時間流程。
  (七)至於開放性動脈導管PDA 本身即是一專有名詞，一般並不另
    稱之為動脈瘤（按定義正常血管管徑若擴大為1.5 倍以上，
    即可稱為動脈瘤）。但正常人動脈導管是閉鎖的，管徑為零
    ，若動脈導管不閉鎖，保持通暢，則稱之PDA 。隨年齡之增
    大，PDA 隨之擴大，管壁變薄，當然如動脈瘤般容易破裂。
    所以若就動脈瘤之定義而言，中年以上之PDA 應可認為是廣
    義之動脈瘤。當然，不管成年人PDA 之是否可稱為動脈瘤，
    亦不改變其膨大、易破之本質，醫事審議委員會鑑定書亦已
    述明。
  (八)有關第6 、7 、8 頁之辯正：依麻醉紀錄，前3 個鐘頭，雖
    有2500ml之出血量，但因持續給予輸血及輸液，故血管內容
    積並無甚減少。至於血壓較低，乃以輸注血管擴張劑給予「
    計畫性的」保持在90毫米汞柱左右，以減少出血速率，並非
    真正的出血性休克。雖然PDA 破裂最後因採用深度低體溫體
    外循環併循環中止而得以順利修補，只可惜病人術後卻也因
    而併發缺氧性腦病變，呼吸衰竭，肺炎，敗血性休克，多重
    器官衰竭等連鎖效應，最後導致死亡，任何重大手術，手術
    中皆充滿不可預期性。被告身為資深之心臟外科專科醫師及
    專科醫師指導醫師，豈不知PDA 手術時，必須慢慢小心地剝
    離，而這也是被告醫師指導心臟外科後進醫師進行PDA 手術
    時所念茲在茲之重點。
  (九)若如石台平先生所言，PDA 手術剝離時破裂，即與外科醫師
    脫不了干係，甚而意有所指的說被告醫師有可能是故意戳破
    的，則任何外科手術，若不成功，外科醫師一定脫不了干係
    。因為照其所論，若不開刀，病人必無手術失敗之理。難道
    石台平先生所相信者為人性本惡？石台平先生在第8 頁(五)提
    及，被告醫師為爭取手術業績而有慫恿林陳金珠接受PDA 手
    術之可能。他大概不知，林陳金珠先前於其他醫學中心接受
    檢查，皆勸其接受心辦膜兼PDA 手術。被告林醫師經再次詳
    細檢查後，基於病人最小傷害之原則，告之以侵襲性較低之
    PDA 手術或許即可改善其心臟衰竭。若欲爭取手術業績，理
    應順其意為其進行開心手術，以求得更高業績才是，豈有反
    勸林陳金珠暫勿開心手術之理。最後石台平先生以誣蔑之語
    氣妄指被告林醫師涉及卸責、變造病歷、說謊、圓謊等情，
    實有損其身為法醫所應具備之客觀、理性、冷靜、持平等特
    質。如同刑事答辯書所言，外科醫師並非神明，無法保證也
    無法預知所有外科手術之必然成功。是故所有醫療行為絕無
    死亡率為零之手術。按法律上之注意標準以能注意，應注意
    ，而不注意方可謂之過失。對於PDA 手術，被告林醫師恆秉
    持比之開心手術更戰戰兢兢，臨淵履冰，不敢過度自信之態
    度。既已發生出血，亦按手術準則，循序處理完成。若病人
    最後因種種併發症而往生，遂指責外科醫師有未盡注意義務
    之過失等情事，對外科醫師而言，實為無法承受之重。
  七醫事審議委員會之鑑定報告當屬可信，行政院衛生署醫事審
    議委員會乃由各大醫學中心資深醫師並社會公正人士所組成
    ，針對請求鑑定之案件，指定數家醫學中心相關醫療科系加
    以鑑定做成結論，故其鑑定書理應代表最高之公正度與專業
    可信度。故單獨一家醫院所做之鑑定意見，難免有偏頗有失
    客觀之見，原告豈可因其對原告有利，則一手撇開醫事審議
    委員會兩次鑑定所做成之結論，要求全盤接受該鑑定報告一
    家之見。醫界皆知，醫院對私人要求之鑑定乃屬收費之商業
    行為，通常由科主任指定1 或2 位醫師審閱做成結論，後蓋
    上關防發出，此與其院長為誰，科內有多少人並無相關。然
    原告卻以因北榮院長林芳郁曾任衛生署長為由，陳述該次鑑
    定報告具有極高之專業可信度，然上揭所述與事實未符，僅
    係原告片面採信之詞而已。
  八北榮之鑑定，仍有疏忽遺漏未盡詳查之處，若欲釐清本件重
    要關鍵案情，當有必要再送鑑定，以究明爭議：
  (一)本案例並非「主動版PDA 處之鈣化造成破裂失血」，PDA 既
    無鈣化，主動脈也無破裂，換言之，並非北榮推論之主動脈
    鈣化處因不當鉗夾破裂，也非原告所推論之PDA 因不當鉗夾
    而破裂。
  (二)麻醉紀錄上之Nipride 字樣，因係手寫略顯潦草，再加上複
    印，致為鑑定醫師所忽略。而此為本件事實最關鍵之處，顯
    示病人之血壓自始即是以Nipride （降壓劑）有計畫性地控
    制在90- 95mmHg左右，而非出血造成之遽降。
  (三)本院手術室護理紀錄上之手術開始時間並非下刀時間，而是
    病人打麻藥昏睡後，護理人員開始導尿時間。麻醉醫師9 點
    打麻藥，等病人完全昏迷後，要插氣管內管，接著要施打內
    頸靜脈與橈動脈，以建立CVP （中心靜脈壓）與動脈壓管線
    。等麻醉醫師將一切麻醉管線固定妥當，護理人員才能將病
    人翻身（由仰臥改為左側臥），固定、消毒皮膚，最後鋪上
    多層消毒被單，再固定電刀與抽吸管線後，才能下刀。故10
    點至10點15分下刀，乃屬正常。原告既未曾在手術室工作，
    當然不知手術室前之準備工作既繁瑣又慎重，豈可以外行人
    之身分斷言被告所言非事實。試以常識判斷，9 點打麻藥，
    9 點15分如何能下刀？北榮醫師可能也誤以9 點15分為下刀
    時間，而做出錯誤之鑑定意見。
  (四)重新審閱手術中麻醉紀錄，9 點開始麻醉，此時血壓偏高，
    9 點15分，施打麻醉劑fentanyl，血壓慢慢下降，此時開始
    導尿等手術準備工作，10點至10點15分間，因下刀造成血壓
    、脈搏與CVP 遽升，故開始滴注Nipride ，維持血壓介於90
    -95mmHg ，以利手術進行，此時脈搏維持在每分鐘80下左右
    ，CVP 亦維持在18-16mmHg 。11點45分因手術中剝離PDA 造
    成出血，故開始斷續鉗夾主動脈。此時血壓脈搏仍維持穩定
    ，11點55分血壓略降至80mmHg。12點10分脈搏才升至每分鐘
    9 下。依據「台灣婦產科醫學會訊」(116期，2006年6 月)<
    通訊繼續教育─嚴重出血和輸血的探討> ，第一級出血（出
    血總量在15% 以下）即會造成脈搏與血壓的改變，故病例直
    至12點以後，出血量才大於15% 。而且，至12點30分，尿量
    達1050ml，動脈氧飽和度（SaO2）也為持在100%。林陳金珠
    只有12點10分至30分後間，呈現早期或代償期之休克，12點
    30分後，因輸血及輸注液體之結果，血壓又回升至100mmHg
    以上，脈搏也回降至每分80下。而12點48分即開始體外循環
    。綜上，本件呈現早期休克徵象，只有短短20分，按諸常理
    ，並不致造成全身性之器官衰竭。但考量林陳金珠於12點48
    分至16點15分（共3 小時27分）接受體外循環併深度低體溫
    ，其中38分接受循環中止術，以修補PDA 。雖然時間在合理
    範圍內，林陳金珠也順利脫離體外循環，在無強心劑支持下
    ，血壓與脈搏仍維持穩定。但其併發症都可能造成中風、腎
    衰竭、呼吸衰竭，以至消化器官衰竭，而造成林陳金珠於術
    發後11天死亡。
  (五)原告屢以似是而非之言論強調，林陳金珠應該一開始就以體
    外循環截斷PDA ，否則就是「只醫病，不顧命」，並謂林陳
    金珠術中出血，被告延誤急救，故必有疏失云云。被告在此
    提出數點補充意見，以匡正視聽：1.成人PDA 手術，以傳統
    左側開胸術阻斷PDA ，儘管難度較大，但並無任何教科書或
    文獻認為是「醫療禁忌」。即如最大系列之文獻所載（Ann
    Surg Feb 1972 Vol 175 No2 ，P290-293）作者結論也是，
    只要手術室有體外循環機Standby ，所有的成人PDA 皆可以
    簡單的結紮或截斷術，順利完成。而作者唯一之死亡例，並
    非如原告訴訟代理人所言，是在手術中撕裂動脈致大出血，
    而是術後在病房因出血在再度送入手術室開刀，於麻醉時心
    跳停止致死。因此原告所稱顯屬斷章取義。2.原告一再認為
    林陳金珠若以體外循環技術開刀，必定安全無虞。其實，體
    外循環本身需要施予抗凝血劑，且血液需引流致體外經由人
    工血管與人工心肺機再輸回人體，故會引起微細血栓與全身
    性發炎反應，而造成大出血，中風，腎臟衰竭，呼吸衰竭，
    心肌損傷與腸胃器官損傷等等併發症。因此近年來有多種開
    心手術改採不需體外循環的「心臟不停跳技術」。被告林醫
    師擔任心臟血管手術外科醫師已逾25年，為病患之福祉設想
    ，故採用最少併發症之傳統PDA 阻斷手術（倘為本身之業績
    著想，理應採用健保點數高之開心手術阻斷PDA ）。本件雖
    終究手術後病人死亡，但手術之種種應變步驟，被告林醫師
    皆依循標準之手術準則，並無任何疏失之處。3.任何外科之
    大手術，手術中大量出血也非少見，但並不會如原告所臆測
    ，會有延誤急救之情事。因大手術（例如本件）時，病人早
    已建立CVP 中心靜脈管線，隨時可以大量，緊急輸注液體，
    人工血漿或血液，而開刀房中本就隨時備有大量之輸液與人
    工血漿，可隨時使用。而血管內容量之充足與否，由脈搏、
    血壓、與CVP 之保持穩定即可判知。
  (六)被告於99年4 月7 日之民事聲請鑑定狀詢問：本案依據術前
    所有檢查結果，是否必可預見PDA 會在手術剝離過程中破裂
    ？若無法預見PDA 剝離破裂之可能性，是否未預先建立體外
    循環，即認為是醫師之疏失？（況本案例於手術初始，即有
    體外循環在旁待命）。北榮於99年6 月11日函覆鈞院：PDA
    手術當然無法預見必然會破裂，然而應能事先預作準備，如
    事先備血及體外循環待命，將併發症之傷害減至最小。剝離
    過程中，PDA 下壁出血，依手術醫師判斷，既然下壁不易縫
    合，理應立刻進行體外循環之建立。
  (七)被告於99年4 月7 日之民事聲請鑑定狀詢問：根據教科書與
    文獻記載，鈣化之主動脈，於體外循環時，可能造成腦中風
    之併發症，且深度低體溫併循環中止術，即使只有45分鐘，
    造成腦神經損傷之機會亦高達25% 以上。林陳金珠於術後第
    一天生命徵象穩定，但電腦斷層攝影顯示缺氧性腦病變。此
    種腦病變是否可能為深度低體溫併循環中止術所造成之併發
    症？北榮函覆鈞院略以：循環中止術所造成之腦灌流停止，
    絕對是林陳金珠腦病變的一個重要因素。
  (八)被告於99年4 月7 日之民事聲請鑑定狀詢問：本案採取標準
    之左側胸PDA 手術方式，但因剝離PDA 過程發生無法預見之
    裂傷，經採取一系列止血步驟無效後，採用體外循環，深度
    低體溫併循環中止術，以人工血管補片修補PDA ，雖手術順
    利完成，卻因術後併發缺氧性腦病變，以致呼吸衰竭，終致
    多重器官衰竭，而於術後第11天死亡。若本案一開始即採用
    體外循環，在目前之醫療技術下手術，是否必然無死亡之可
    能？北榮函覆鈞院：根據教科書與文獻記載，所有採用體外
    循環之開心手術均有死亡之可能。
  九任何醫療，尤其是外科手術，其過程中乃充滿高度不確定性
    ，並無法事先就可預見。故而手術前單憑電腦斷層檢查，並
    無法預知有無沾黏。加上手術過程中，因剝離沾黏血織，加
    上血管內壓力之變化，致使PDA 裂傷出血，亦非外科醫師所
    能預見。惟觀諸麻醉記錄，被告林醫師於手術之始，即給予
    病患血管擴張劑，以保持血壓不致變化過劇。既已採取預防
    措施，仍然發生無法預見之意外出血，當然絕非被告醫師之
    不作為過失。醫事審議委員會即有相同之見，北榮之鑑定也
    未指明此種手術中之出血即是醫師之過失。反而是原告律師
    一再斷章取義，企圖造成手術中出血之假象。Ann Surg Feb
    1972 Vol.175, No.2, pp290-3 文獻中所載，雖然平均年齡
    為24歲，然其病人涵蓋14歲至55歲（與本案例相似）之病人
    ，且成人數目多達53位，手術中無任何死亡，故其結論，成
    人之PDA 只要有體外循環待命（如本件），即可施行簡單之
    結紮或閉合手術，實具極重要之代表性，事實上，有關成人
    PDA 之手術文獻，甚為稀少。且北榮之鑑定也指明本件病患
    因年齡為57歲，手術中發生之併發症亦相對上升。本案例於
    手術之前，即已有體外循環機裝置妥當在旁待命。根據麻醉
    記錄，本案例約於10點15分下刀、11點55分左右因出血，致
    血壓與中心靜脈壓降低至80mmHg，故開始插入動脈與靜脈導
    管，12點45分開始進行體外循環。故建立體外循環時間約50
    分鐘，並非異於常理地長久。且從10點15分至12點45分，雖
    出血量為2500cc, 但輸液量亦達2600cc, 淨值仍為+100cc,
    不致造成不可逆之休克。林陳金珠進行深度低體溫外循環併
    循環中止術之時間只有45分鐘，此為教科書所公認之安全期
    ，然而仍然於術後發生缺氧性腦病變，誠屬不幸，但亦非事
    先可預見。醫事審議委員會之鑑定亦表示『深低溫停循環』
    即可有效保護腦部，多花時間執行『腦部灌注』，依據手術
    準則，既非必然需要，反可能延誤手術時間，使腦部循環更
    差，反而得不償失。北榮之鑑定也認為腦病變應為『深低溫
    停循環』之併發症，而非休克所造成。
  十原告訴訟代理人一再認為，若本件一開始即採取體外循環開
    心手術以修補PDA ，則林陳金珠必不致死亡。但依北榮鑑定
    所言，所有採用體外循環之開心手術均有死亡之可能，亦即
    體外循環亦無法保証PDA 手術之必然成功，則林陳金珠之不
    幸，豈可斷言必然為醫師之過失。本件初始之所以採取單純
    性之左側胸PDA 手術，乃因與體外循環開心手術相比左側胸
    手術對林陳金珠之傷害最小，併發症與後遺症亦最少。但很
    遺憾手術中發生無法預知之意外出血，雖緊急採取『深低溫
    停循環』術，順利修補PDA 只可惜術後，併發缺氧性腦病變
    ，而於術後第11天死亡。被告一切做為，無不以病患之最高
    福祉為念，雖然仍發生甚為罕見，無法挽回之結果，醫師內
    心之痛，實無遜於家屬。若外科醫師於手術過程中，已盡注
    意之能事，仍發生不幸之意外，而必得受責受罰，則社會之
    公義何在？本件手術過程一切按照臨床準則（Guideline ）
    ，遇出血亦依標準作業流程處理，何來疏失可言？豈可一切
    以結果之成敗推論過程之有無疏失。綜上所述，被告林醫師
    基於「維護病人健康利益為第一優先考量」之原則，試圖採
    用不需體外循環之PDA 結紮術，雖發生不可預料性之大出血
    ，但已按手術準則，循序處理完成PDA 修補手術，並無任何
    醫療疏失或不當之處置。林陳金珠最後因缺氧性腦病變與敗
    血症衍生之種種併發症而往生，並非被告林醫師處置不當所
    致或可事先預知者，難謂有何故意或過失之處。又，本案經
    台灣高等法院臺南分院檢察署判定無業務過失致死確定在卷
    可稽。如凡事皆原告所稱之以結果之成敗，遽以論斷行為之
    有無疏失，則外科醫師施行手術豈非只能成功，不得失敗？
    不成功必有疏失？必得服刑或賠償？如此將導致國人對於從
    事醫療專業行為之怯步，將對提升醫療水準之目標產生窒礙
    ，此情亦懇請鈞院體察等語資為抗辯，並聲明：原告之訴駁
    回；訴訟費用由原告負擔；如受不利判決願供擔保免為假執
    行。
丙、得心證之理由：
  一原告主被害人於95年3 月間至被告大林慈濟醫院求診，經該
    醫院心臟外科醫師即被告林醫師診斷為二尖瓣閉鎖不全，建
    議開刀修補瓣膜，並由被告林醫師於95年4 月10日進行手術
    ，而被害人於同年月21日死亡等情，有被告大林慈濟醫院之
    病歷資料、被害人之死亡證明書附卷可按，且為被告所不爭
    執，堪信為真實。
  二兩造爭執之要點為：(一)被告林醫師未先為被害人建立體外循
    環即進行手術是否符合醫療常規？被告林醫師於手術準備之
    人手、血液是否充足？(二)被告林醫師於被害人大出血後，輸
    血及建立體外循環之時間有無延遲？經查：
  (一)有關被告林醫師未先為被害人建立體外循環即進行手術是否
    符合醫療常規部分：就此，原告固主張被告林醫師忽略被害
    人術前檢查PDA 有鈣化現象，可預見剝離PDA 會破裂，其卻
    確信不會破裂，因而採用對被害人有高度風險的小傷口直接
    剝離PDA 的手術方式，未先建立體外循環即進行手術，有其
    疏失云云。然查：開放性動脈導管為一先天性疾病，若不予
    以治療，可能會造成肺高壓及心臟衰竭等併發症，本件被害
    人因開放性動脈導管引起呼吸喘及心臟衰竭等現象，接受手
    術治療，符合手術適應症等情，有醫事審議委員會96年4 月
    12日鑑定意見可按（見臺灣嘉義地方法院檢察署95年度他字
    第1584號卷第35頁）。而原告提出之文獻內固載有「面對伴
    有肺動脈高壓的粗大的、短的、鈣化的動脈導管，我們自己
    偏好使用於關閉PDA 的心臟手術技術已被修正。通常使用中
    央胸骨，以體外的循環模式實施…」（見本院卷二第61頁）
    、「18歲以上成人伴有肺動脈高壓或血管壁鈣化、粗大動脈
    或血管壁鈣化，粗大動脈導管以及導管再通，都應考慮施行
    體外迴圈縫閉術，雖然比較複雜，手術創傷也較大，但安全
    可靠。」等情（見本院卷二第67頁），惟該等醫學文獻均僅
    係建議醫師面對伴有肺動脈高壓或血管壁鈣化、粗大動脈或
    血管壁鈣化之病患，實行粗大動脈導管以及導管再通，應考
    慮建立體外循環而已，而非必然須建立體外循環。且北榮99
    年1 月13日鑑定意見亦僅謂：「如遇見PDA 有破裂之可能性
    ，可先建立體外循環，再行手術，可減少出血性休克的機率
    」等語，更於99年6 月11日補充鑑定意見謂：「PDA 手術當
    然無法預見必然會破裂，然而應能事先預作準備，如事先備
    血及體外循環待命，將併發症之傷害減至最低。」（見本院
    卷三第200 頁）足見一般成人雖可能有PDA 鈣化術中破裂，
    但當然無法預見必然會破裂，只要已作預先準備，事先備血
    及體外循環待命即可，並非當然應先建立體外循環。是則亦
    即，醫師是否應採取先建立體外循環之方式，涉及醫師對病
    患病情之評估，尚難逕以被告林醫師未先建立體外循環，即
    認其違反醫療常規而有過失。參以醫事審議委員會98年7 月
    5 日鑑定意見略以：在臨床上，成年人接受開放性動脈導管
    手術過程中發生破裂出血亦偶會發生。動脈導管手術過程中
    發生破裂出血，給予接上體外循環機，實施截斷手術，此皆
    符合心臟外科之醫療常規，亦符合醫療行為時之注意義務等
    情（見本院卷二第199 頁），益見一般成人雖可能有PDA 鈣
    化之現象，於手術時亦無必然有先建立體外循環之必要，而
    須視醫師於手術前判斷病患PDA 破裂之可能性。復依前揭鑑
    定書意見，均謂被害人之動脈導管是否與其周圍組織有嚴重
    沾黏的情況，需手術當時才能得知，術前無法檢測出來，而
    難認為被告林醫師於手術前得預見被害人之PDA 必然會於手
    術中破裂，故不能認被告林醫師未建立體外循環即進行手術
    ，係違反醫療常規而有過失。
  (二)原告另主張被告林醫師手術時僅由其帶領刷手護士、流動護
    士上陣，備血量僅2 單位，然而手術出狀況，大血管破裂，
    手術當日輸血量（含各類血液製品）為48單位，足見被告林
    醫師於手術時準備之人手、血液不足，顯有過失云云。然醫
    事審議委員會就本院詢問「被告林醫師在本次心臟手術中，
    僅其一名醫師，帶領麻醉人員、刷手護士、流動護士及一名
    未具醫師資格的手術助手進行手術，有無違反醫療法規？有
    無輕忽手術風險之嫌」等，於98年7 月15日函覆本院略以：
    被告林醫師「手術前準備工作符合心臟外科之醫療常規。」
    、「依醫療常規，血庫經手術室要求供血，方才驗血，不會
    事先告知血袋號碼。若需緊急用血，皆簡單檢驗血型，只要
    血型符合即發血。」（見本院卷二第199 頁至第199 頁背面
    ），而參與本件手術之體外循環師蘇哲民於嘉義地方法院檢
    察署檢查事務官詢問時證稱略以：我也是手術之一員，當日
    一早上班就留在手術房，手術成功的情形是不需要使用的，
    是被告林醫師在手術時以口頭要求我裝人工心肺機，時間不
    記得了，因機器早就在旁邊待命，醫護人員處理好馬上可以
    連接使用等語（見臺灣嘉義地方法院檢察署95年度交查字第
    932 號卷第76頁），堪認被告林醫師於本件手術前已有充足
    之備血並備妥體外循環機，尚難認有準備之人手或血液不足
    之情事。
  (三)有關被告林醫師於被害人大出血後，輸血及接上體外循環之
    時間有無延遲乙節：原告主張被害人於10點至10點30分即已
    大出血，被告林醫師卻遲至12時45分始建立體外循環，顯有
    遲誤等語。被告則以以前詞為抗辯。經查：
  1.關於被害人於動脈導管手術過程中破裂出血之時間點，醫事
    審議委員會98年7 月15日鑑定意見雖謂無法鑑定等語（見本
    院卷二第199 頁背面），惟北榮99年1 月13日鑑定意見則謂
    ：PDA 破裂之時間約在10點至10點30分之間，因血壓及CVP
    遽降，此乃出血之特徵。」等語（見本院卷三第34頁）。按
    所謂中心靜脈壓是指注入右心房的下腔靜脈或上腔靜脈內的
    血壓而言，此壓力表示回流到心臟的血液量（見本院卷三第
    149 頁）。依被害人手術當日之麻醉記錄，其在當日10時，
    血壓為130mmHg ，CVP 為24，於10時30分時，血壓則降為95
    ，CVP 降為18（見本院卷三第59頁），且手術記錄亦記載：
    「於剝離PDA 時，PDA 突然破裂，大量血液湧出」等語，再
    參諸前揭醫學資料對CVP 之解釋，北榮鑑定意見認被害人係
    於10時至10時30分之間大出血等情，應為可採。至被告雖辯
    稱被害人係於11時45分因PDA 破裂始大量出血云云，惟依被
    害人之麻醉記錄，其於11時30分之血壓為100 ，CVP 為16，
    於12時之血壓為80，CVP 為18（見本院卷二第59 頁 ），倘
    被害人確係於11時45分始大量出血，何以其CVP 不降反升？
    再者，依被害人當日手術之輸血流程監測護理紀錄單記載，
    被害人係於11時30分開始輸血，若被害人係於11時45分始大
    量出血，何以輸血時間早於被害人PDA 之破裂時間？據此，
    被告辯稱被害人係於11時45始因PDA 破裂而大量出血云云，
    顯不足採，其PDA 破裂之時間應係10至10時30分之間。
  2.次查，醫事審議委員會鑑定意見固以：緊急建立體外循環之
    時間與病人手術時之體位，體外循環導管所需之動脈及靜脈
    粗細、分論困難度、硬化程度等有極大關係，沒有固定時間
    表，本案無證據顯示延後接上體外循環機之狀況（見本院卷
    二第199 頁至第199 頁背面），惟北榮於99年6 月11日補充
    鑑定意見略以：PDA 手術當然無法預見必然會破裂，然而應
    能事先預作準備，如事先備血及體外循環待命，將併發症之
    傷害減至最低。剝離過程中，PDA 下壁出血，依手術醫師判
    斷，既然下壁不易縫合，理應立刻進行體外循環之建立。（
    見本院卷三第200 頁），於99年1 月13日則提出鑑定意見略
    以：從PDA 破裂之時間約10點至10點半至體外循環建立12點
    45分來判斷，應可再縮短此時間，可減少術後併發症之機會
    等語（見本院卷三第34頁）。而大林慈濟醫院醫師諶大中於
    臺灣嘉義地方法院檢察署95年9 月5 日檢察事務官詢問時證
    稱略以：我是在手術開始進行後2 、3 個小時後才進去的，
    我進入手術房後約1 、2 分鐘，被告才發現我進來，就告訴
    我說：「可能有破掉，你上來幫我」，當時被告有告訴我，
    只知大量出血，還不知道出血的組織或器官為何，我們2 人
    經過處理後，發現是動脈導管破裂，我不知道破裂的原因，
    我上手術台時已經發破裂，本件發生血管破裂後，我們緊急
    改採體外循環，我是幫忙建立體外循環等語（見交查卷第55
    頁、第58頁），足見被告林醫師在諶大中醫師進入手術房前
    並未開始建立體外循環，而諶大中醫師又是在手術開始後之
    2 、3 個小時後才進入手術室，足以推論被告林醫師應係在
    接近當日12點時才著手建立體外循環，是北榮鑑定意見認被
    告林醫師未即時進行體外循環之建立及建立之時間應可再縮
    短等情，較為可採。是則原告主張被告林醫師遲延體外循環
    之建立，為有過失乙節，應為可採。
  三又本件被害人是因出血性休克造成多重器官衰竭，缺氧性腦
    病變及瀰漫性血管內凝血異常而死亡，而北榮鑑定意見略以
    ：被告林醫師在剝離PDA 時，造成PDA 破裂傷害之行為，與
    被害人急性大出血，致出血性休克併發多重器官衰竭有因果
    關係。手術造成PDA 破裂，大量出血2500cc，雖補充血品，
    勉強維持血壓大於60（依麻醉紀錄），然而為控制無法控制
    之失血，PDA 遠端及近端施以主動脈鉗之控制造成腹內器官
    缺氧更加重出血性休克併發多重器官衰竭之可能性。從PDA
    破裂之時間約10點至10點半至體外循環建立12點45分來判斷
    ，應可再縮短此時間，可減少術後併發症之機會。」等語（
    見本院卷三第34頁）。嗣於99年6 月11日補充鑑定意見略以
    ：PDA 手術當然無法預見必然會破裂，然而應能事先預作準
    備，如事先備血及體外循環待命，將併發症之傷害減至最低
    。剝離過程中，PDA 下壁出血，依手術醫師判斷，既然下壁
    不易縫合，理應立刻進行體外循環之建立。（見本院卷三第
    200 頁）準此可知，被告林醫師於手術當日10時至10時30分
    之間發現被害人PDA 破裂大量失血時，下壁既不易縫合，即
    應立刻進行體外循環之建立，然被告林醫師遲至同日12時45
    分建立體外循環，足認被告林醫師遲延建立體外循環與被害
    人腹內器官缺氧造成出血性休克併發多重器官衰竭間有相當
    因果關係，而被害人又因出血性休克造成多重器官衰竭而死
    亡，則被告林醫師遲延建立體外循環與被害人之死亡結果間
    確實有相當因果關係。
  四按「因故意或過失，不法侵害他人之權利者，負損害賠償責
    任。」民法第184 條第1 項前段定有明文。本件被告林醫師
    因過失不法侵害被害人之生命權，原告主張被告林醫師應負
    損害賠償責任乙節，應為可採。次按「受僱人因執行職務，
    不法侵害他人之權利者，由僱用人與行為人連帶負損害賠償
    責任。」民法第188 條第1 項前段亦有明文。原告主張被告
    大林慈濟醫院為被告林醫師之僱用人乙節，為被告所不爭執
    ，應為可採，被告林醫師因執行其任被告大林慈濟醫院醫師
    職務，而不法侵害被害人之生命權，則原告主張被告大林慈
    濟醫院應與被告林醫師連帶負損害賠償責任，於法有據。茲
    認定原告得請求被告賠償之金額如下：
  (一)按不法侵害他人致死者，對於支出殯葬費之人，亦應負損害
    賠償責任，民法第192 條第1 項定有明文。經查原告庚○○
    主張其為辦理被害人之喪事而支出殯葬費242,700 元乙節，
    為被告所不爭執，且觀諸原告庚○○所提收據支出明細（見
    本院卷一第11頁至第13頁）內容復為喪葬及習俗所必須，其
    費用亦非過高，是原告庚○○請求被告連帶賠償上開費用，
    應為可採。
  (二)次按被害人對於第三人負有法定扶養義務者，加害人對於該
    第三人亦應負損害賠償責任；扶養義務有數人時，直系血親
    卑親屬為第一順序扶養義務人；夫妻互負扶養之義務，其負
    扶養義務之順序與直系血親親屬同，民法第192 條第2 項、
    第1115條第1 項第1 款、第1116條第3 項固分別定有明文。
    惟受扶養權利者，以不能維持生活而無謀生能力者為限，是
    受扶養權利人如能以自己之財產維持自己之生活者，即無受
    扶養之權利。查原告庚○○於97年度利息收入為10,156元，
    另有坐落於雲林縣口湖鄉之土地2 筆，以公告現值計算價值
    達346,800 元等情，有所得財產調件明細表附卷可按（見本
    院卷二第86頁），而其存款約有100 萬元左右，亦為原告所
    不爭執（見本院卷二第116 頁），原告丁○○復陳稱原告庚○○每月打零工，約得8,000 元左右（見本院卷第117 頁）
    。足認原告庚○○非不能以自己之財產維持生活。被害人是
    29年9 月1 日生，死亡時約55歲，依內政部編列95年度台灣
    省簡易生命表所示，其（平均）餘命固有17.26 年（見本院
    卷一第14頁），惟被害人係經診斷為開放性動脈導管，同時
    合併有中度二尖瓣閉鎖不全、主動脈瓣狹窄、鬱血性心臟衰
    竭及高血壓等疾病而進行本件手術治療等情，為兩造所不爭
    執，則被害人死亡時雖距離勞動基準法規定勞工強制退休年
    齡尚有10年，但以其身體狀況，其是否能繼續工作10年，已
    非無疑；況在此10年間，原告庚○○尚非不能以自己之財產
    維持生活。基上，應認原告庚○○應能以自己之財產維持自
    己之生活而無受被害人扶養之權利。是原告庚○○主張有受
    被害人扶養之權利而請求被告賠償扶養費367,130 元，即非
    可採。
  (三)末按不法侵害他人致死者，被害人之父、母、子、女及配偶
    ，雖非財產上之損害，亦得請求賠償相當之金額，民法第
    194 條定有明文。經查本件被害人係38年4 月10日生，因被
    告林醫師之過失行為，致原告庚○○老年喪偶，原告辛○○
    、壬○○、戊○○、癸○○、乙○○、丁○○成年喪母，精
    神上自受有極大之痛苦，是原告請求被告大林慈濟醫院、林
    醫師連帶賠償精神慰撫金，自屬有據。爰審酌被告林醫師為
    被告大林慈濟醫院醫師、被告大林慈濟醫院為國內大型綜合
    醫院，以及被告林醫師所失侵權行為之態樣等一切情狀，認
    原告各得請求賠償之精神慰撫金以80萬元為適當，逾此範圍
    之請求實屬過高，不能准許。
  (四)綜上，原告庚○○、辛○○、壬○○、戊○○、癸○○、乙○○、丁○○等得請求賠償之金額各為1,042,700 元、80萬
    元、80萬元、80萬元、80萬元、80萬元、80萬元。
  五從而，原告庚○○、辛○○、壬○○、戊○○、癸○○、乙○○、丁○○依侵權行為之法律關係，各請求被告連帶給付
    1,042,700 元、80萬元、80萬元、80萬元、80萬元、80萬元
    、80萬元。，及均自起訴狀繕本送達之翌日起即97年4 月24
    日起至清償日止，按週年利率百分之五計算之利息部分，為
    有理由，應予准許；逾此範圍之請求，於法無據，應予駁回
    。
  六兩造均陳明願供擔保，分別聲請宣告假執行或免為假執行，
    就原告勝訴部分，經審核尚無不合，爰分別酌定相當擔保金
    額准許之；原告其餘之訴既經駁回，其假執行之聲請即失所
    附麗，應併駁回之。
  七本件為判決基礎之事證已明，兩造所為之其他主張、陳述並
    所提之證據，經審酌後均與本件之結論無礙，不再一一論述
    ，併予敘明。
丁、訴訟費用負擔之依據：民事訴訟法第79條、第85條第1 項前
    段、第2 項。
中    華    民    國    99    年    8    月    31     日
                  民事第一庭  法  官  林望民
以上正本係照原本作成。
如對本判決上訴須於判決送達後20日內向本院提出上訴狀。
如委任律師提起上訴者，應一併繳納上訴審裁判費。
中    華    民    國    99    年    8    月    31     日
                              書記官  吳明蓉

司法院資訊處製作；財團法人民間司法改革基金會備份。
